Грамматика

::StoryMenu

[[В НАЧАЛО|start]]
[[Грамматика|grammatika]]

::grammatika

[[ФОНЕТИКА И ГРАФИКА|fonetica]]
[[СУЩЕСТВИТЕЛЬНОЕ|lemvalt]]
[[ГЛАГОЛ|teemavalt]]
[[ПРИЛАГАТЕЛЬНОЕ|tusvalt]]
[[НАРЕЧИЕ|enksvalt]]
[[ПРИЧАСТИЕ|prichastie]]
[[ДЕЕПРИЧАСТИЕ|deeprichastie]]
[[ЧИСЛИТЕЛЬНОЕ|cetvalt]]
[[ПОСЛЕЛОГИ|valmelgakst]]
[[ОРФОГРАФИЯ|orfografiya]]
[[СПИСОК ЛИТЕРАТУРЫ|spisok_literatury]]

::fonetica

Эрзянские звуки в общем близки к русским. Отличаются они в основном от русских звуков в следующем:
1) наряду с твёрдым <span class="text-gr">''ц''</span> имеется особый звук (фонема) — мягкое <span class="text-gr">''ць''</span>,
2) <span class="text-gr">''ч''</span> произносится твёрдо (//тш//),
3) <span class="text-gr">''в''</span> в конце слова и перед согласными произносится всегда звонко, напоминая неслоговое <span class="text-gr">''у''</span>, напр.: <span
id="text-gr">кев</span> (а не <span class="text-gr">кеф</span>) //камень//, <span class="text-gr">кавксо</span> (а не <span class="text-gr">кафксо</span>) //восемь//.
Для передачи эрзянских звуков в письме используется русский алфавит, причём полностью сохраняется русская система письма.

''Обозначение твёрдых и мягких согласных''

Имеется восемь пар твёрдых и мягких согласных: <span class="text-gr">''д''</span> и <span class="text-gr">''дь''</span>, <span class="text-gr">''з''</span> и <span class="text-gr">''зь''</span>, <span class="text-gr">''л''</span> и <span class="text-gr">''ль''</span>, <span class="text-gr">''н''</span> и <span class="text-gr">''нь''</span>, <span class="text-gr">''р''</span> и <span class="text-gr">''рь''</span>, <span class="text-gr">''с''</span> и <span class="text-gr">''сь''</span>, <span class="text-gr">''т''</span> и <span class="text-gr">''ть''</span>, <span class="text-gr">''ц''</span> и <span class="text-gr">''ць''</span>.
Обозначение мягкости производится обычными средствами, при помощи <span class="text-gr">''ь''</span>.
Если два мягких согласных из числа указанных стоят рядом, то мягкость первого не обозначается, например, пишется: <span class="text-gr">весть</span> //однажды//, хотя мягко не только <span class="text-gr">''т''</span>, но <span class="text-gr">''с''</span>, <span class="text-gr">сёксня</span> //осенью//, хотя мягко не только <span class="text-gr">''н''</span>, но и <span class="text-gr">''с''</span>.
Исключением является <span class="text-gr">''л''</span>, мягкость которого всегда обозначается, напр. <span class="text-gr">кельне</span> //язычок//.

''Обозначение звонких и глухих согласных''

Имеется семь пар звонких и глухих согласных: <span class="text-gr">''б''</span> и <span class="text-gr">''п''</span>, <span class="text-gr">''г''</span> и <span class="text-gr">''к''</span>, <span class="text-gr">''д''</span> и <span class="text-gr">''т''</span>, <span class="text-gr">''дь''</span> и <span class="text-gr">''ть''</span>, <span class="text-gr">''ж''</span> и <span class="text-gr">''ш''</span>, <span class="text-gr">''з''</span> и <span class="text-gr">''с''</span>, <span class="text-gr">''зь''</span> и <span class="text-gr">''сь''</span>.
Обозначение звонких и глухих согласных производится только согласно произношению.
Исключение делается для одного случая: если основа имени или глагола оканчивается на звонкий согласный, то обозначение звонкости согласного выдерживается последовательно во всех формах, включая формы, где дальше следует глухой согласный, под влиянием которого приглушается предшествующий звонкий. Например, пишется: <span class="text-gr">сад</span> //сад// и <span class="text-gr">садт</span> //сады//, <span class="text-gr">куз</span> //ель// и <span class="text-gr">кузт</span> //ели//, <span class="text-gr">андан</span> //накормлю// и <span class="text-gr">андтано</span> //накормим//, <span class="text-gr">панжан</span> //открою// и <span class="text-gr">панжтано</span> //откроем//.

[[<<<|grammatika]]

::lemvalt

''Имя существительное'' (лемвал) - это часть речи, которая обозначает предмет и отвечает \
на вопросы <span class="text-gr">''ки?''</span> //кто?// и <span class="text-gr">''мезе?''</span> //что?//
Вопрос <span class="text-gr">''кие?''</span> //кто?// в эрзянском языке ставится только человеку: \
<span class="text-gr">ломань</span> //человек//, <span class="text-gr">цёра</span> //мужчина, сын// <span class="text-gr">ава</span> //женщина, мать//. \
Животным и всем неодушевлённым существительным ставится вопрос <span class="text-gr">''мезе?''</span> //что?//: \
<span class="text-gr">овто</span> //медведь//, <span class="text-gr">ривезь</span> //лиса//, <span class="text-gr">куз</span> //ель//, <span class="text-gr">пиземе</span> //дождь// и т. д.

Существительные изменяются по падежам. Падежи в эрзянском языке выражаются с помощью окончаний (и послелогов). \
Число падежей в эрзянском языке вдвое больше, чем в русском языке. \
Кроме того, падежи составляют систему, в которой различается три типа \
склонения - основное (неопределённое), указательное (определённое) и притяжательное.

Формы ''основного (неопределённого)'' склонения употребляются для обозначения предмета вообще, \
не конкретизируя и не выделяя его из ряда ему подобных. Различается 12 падежей, множественное число грамматически выражается только \
в именительном падеже (номинативе).
[[Образцы склонения >>>|osnovnoe_skl]]

С помощью форм ''указательного (определённого)'' склонения обозначаются конкретные \
субъекты или объекты. В системе указательного склонения как в единственном, так и в \
множественном числе различается 10 падежей.
[[Образцы склонения >>>|ukazat_skl]]
[[Употребление соединительных гласных >>>|ukaz_skl_tbl]]

Отношения принадлежности и собственности передаются с помощью форм \
''притяжательного'' склонения, которыми выражаются лицо и число обладателя и предмета \
обладания: <span class="text-gr">сазоро-''м''</span> //сестра(-моя)//, <span class="text-gr">сазоро-''нзо''</span> //сестры(-его, её)//. В притяжательном склонении нет \
отдельного показателя множественного числа.
[[Образцы склонения >>>|prityazh_skl]]

''Значение падежей''

<details><summary>''Номинатив (именительный падеж)''</summary> В форме номинатива существительное выражает субъект и объект, \
на которого направлено действие. Форма именительного падежа не имеет суффикса.</details>
<details><summary>''Генитив (родительный падеж)''</summary> Значение падежа:
1) выражает принадлежность чего-то (кого-то) к чему-то (к кому-то): <span class="text-gr">Таня-нь палязо</span> (//платье Тани//),
2) указывает на предмет и его части: <span class="text-gr">кузо-нь тарадт</span> (ветки ели),
3) обозначает предмет, в котором имеется некая данность: <span class="text-gr">коштсо умар-е-нь чине</span> (//в воздухе запах яблок//),
4) обозначает объект, на которого направлено действие: <span class="text-gr">каванямс инже-тне-нь</span> (//накормить гостей//).</details>
<details><summary>''Датив (дательный падеж)''</summary> Значение падежа:
1) обозначает объект, на которого направлено действие: <span class="text-gr">сакшнось шабра-нень</span> (//приходил к соседу//),
2) объект-адресат: <span class="text-gr">сёрма леля-нень</span> (//письмо старшему брату//),
3) непрямой объект: <span class="text-gr">тетя-нень течи ульнесь берянь</span> (//отцу сегодня было плохо//),
4) время завершения действия: <span class="text-gr">кенеремс  чокшне-нтень</span> (//успеть до вечера//),
5) место действия: <span class="text-gr">совиксэль ош-о-нтень</span> (//хотел зайти в город//).

Дательный падеж в эрзянском языке соответствует  русскому дательному падежу без предлога и с предлогом ''к'', и родительному падежу с предлогом ''для''. \
Например:
(Пошел) к кому - <span class="text-gr">кинень - Таня-нень</span> (//к Тане//);
(Отдал) кому - <span class="text-gr">кинень - Таня-нень</span> (//Тане//);
(Письмо) для кого - <span class="text-gr">кинень - Таня-нень</span> (//Тане//).

Форму дательного падежа выполняет послелог <span class="text-gr">''туртов''</span>: <span class="text-gr">леля-нь туртов, патя-нь туртов, сазоро-нь туртов</span>. \
Форма дательного падежа образуется без соединительных гласных.</details>
<details><summary>''Аблатив (отложительный падеж)''</summary> Значение падежа:
1) когда берется часть от целого предмета: <span class="text-gr">каванизе пряка-до</span> (//угостил пирогами//),
2) показывает на субъект, тогда отложительный падеж употребляется с суфиксом множественного числа: <span class="text-gr">варака-тне-де ламо</span> (//ворон много//),
3) указывает на место, тогда отложительный падеж употребляется с формой вносительного падежа: <span class="text-gr">кудо-до кудо-с</span> (//из дома в дом//),
4) указывает на причину чего-либо: <span class="text-gr">пиземе-д-енть кись чевтемгадсь</span> (//от (из-за) дождя дорога стала мягкой//),
5) указывает на оценку чего-либо: <span class="text-gr">Тамара-до мазый арась</span> (//красивее Тамары нет//).

С отложительным падежом в эрзянском языке употребляется послелог <span class="text-gr">''башка''</span> со значением ''кроме'': <span class="text-gr">Анка трактор-до-нть башка мезеяк эзь нее</span> (//Анка кроме трактора ничего не видела//).
Форма отложительного падежа образуется без соединительных гласных.</details>
<details><summary>''Инессив (местный) падеж''</summary> Значение падежа:
1) указывает на место, где происходит действие: <span class="text-gr">вирь-сэ чопода</span> (//в лесу темно//),
2) называет способ действия: <span class="text-gr">молемс паро мель-сэ</span> (//идти с хорошим настроением//),
3) называет признак предмета, который указывает на место: <span class="text-gr">стена-со част</span> (//на стене часы//),
4) называет признак предмета, который указывает на время: <span class="text-gr">чачтась комсь ие-сэ</span> (//родила в 20 лет//),
5) называет музыкальные инструменты: <span class="text-gr">налксемс гитара-со</span> (//играть на гитаре//),
6) указывает на предмет, которым наполняют другой предмет: <span class="text-gr">пештямс утомонть сюро-со</span> (//наполнить амбар зерном//),
7) указывает на средства передвижения: <span class="text-gr">ардомс машина-со</span> (//ехать на машине//),
8) обозначает объект, который указывает на предмет быта: <span class="text-gr">кандомс ям вакан-со</span> (//принести суп в тарелке//).

Местному падежу соответствует :
1) русский предложный падеж с предлогами ''в'' и ''на'' (когда указывает на местоположение): <span class="text-gr">пакся-со, школа-со</span>;
2) русскому творительному падежу без предлога (когда имеет значение орудийности): <span class="text-gr">узере-сэ, койме-сэ</span>.

Значение местного падежа выполняют послелоги <span class="text-gr">''лангсо''</span> (//на поверхности//), <span class="text-gr">''вакссо''</span> (//около, возле//): <span class="text-gr">кудо вакссо</span> (//возле дома//), <span class="text-gr">аштемс луга лангсо</span> (//находиться на лугу//).
Форма местного падежа образуется без соединительных гласных.</details>
<details><summary>''Элатив (исходный падеж)''</summary> Значение падежа:
1) указывает на место, от которого отправляется что-либо или кто-либо: <span class="text-gr">туемс ош-сто</span> (//выехать из города//),
2) обозначает переход с одного места на другое (в этом случае исходный падеж употребляется с формой вносительного падежа): <span class="text-gr">кудо-сто кудо-с</span> (//из дом в дом//),
3) указывает на время начавшегося действия (в этом случае исходный падеж употребляется с формой вносительного падежа): <span class="text-gr">теле-стэ тундо-с</span> (//с зимы до весны//),
4) указывает на время действия: <span class="text-gr">омбоце чи-стэ сыргасть ошов</span> (//на второй день отправились в город//),
5) указывает на признак передвижения кого-либо или чего-либо: <span class="text-gr">прев-стэ лисемс</span> (//выйти из ума - букв., сойти с ума//),
6) указывает на предмет действия: <span class="text-gr">ледемс ружия-сто</span> (//выстрелить из ружья//),
7) указывает на материал, из которого сделан предмет: <span class="text-gr">теезель сёвонь-стэ</span> (//был сделан из глины//),
8) выделяет атрибутивный смысл: <span class="text-gr">Москов-сто сась</span> (//приехал из Москвы//).

Слова, оканчивающиеся на <span class="text-gr">''-го/-ко/-ге/-ке/-до/-то/-де/-те/-мо/-ме/-бе/-че''</span> - пишутся с сохранением основы слова.
Исходный падеж соответствует  русскому родительному падежу с предлогами ''из'', ''с'', и русскому винительному падежу с предлогами ''с'', ''при''.
Форма исходного падежа образуется без соединительных гласных.</details>
<details><summary>''Иллатив (вносительный падеж)''</summary> Значение падежа:
1) указывает на место, куда что-либо  вносится, ставится: <span class="text-gr">ливтясь нармунесь вирь-с</span> (//полетела птица в лес//),
2) указывает на время, во время которого совершается действие: <span class="text-gr">пиземесь валсь пелевешка-с</span> (//дождь лил до полуночи//),
3) указывает на предмет, на который направлена цель: <span class="text-gr">якамс панго-с</span> (//ходить за грибами//),
4) обозначает предмет, к которому необходимо привыкнуть: <span class="text-gr">тонавтесь грамота-с</span> (//обучался грамоте//),
5) обозначает предмет, к которому кто-то хватается: <span class="text-gr">кундамс кенкше-с</span> (//схватиться за  дверь//),
6) указывает на место, к которому что-то ставится: <span class="text-gr">озамс машина-с</span> (//сесть в машину//). 

Вносительному падежу соответствует:
1) русский творительный падеж с предлогом ''за'': <span class="text-gr">вирев умарь-с</span> (//в лес за яблоками//),
2) русский предложный падеж с предлогами ''в'' и ''на'': <span class="text-gr">маштозель война-с</span> (//был убит на войне//),
3) русский родительный падеж с предлогом ''до'': <span class="text-gr">ардомс крыльця-с</span> (//доехать до крыльца//).</details>
<details><summary>''Латив (направительный) падеж''</summary> Значение падежа:
1) указывает на место: <span class="text-gr">молемс кудо-в</span> (//пойти домой//),
2) указывает на цель: <span class="text-gr">понгомс эсенек веле-в</span> (//попасть в свое село//).
Направительный падеж соответствует  русскому винительному падежу с предлогом ''в'' и ''на'' в значении направления движения: <span class="text-gr">туемс Москов-о-в</span> (//поехать в Москву//).

Суффикс направительного падежа <span class="text-gr">''-в''</span> к основе слова присоединяется по тем же правилам, что и суффикс указательного склонения <span class="text-gr">''-сь''</span> ([[см. Таблицу указат. скл.|ukaz_skl_tbl]])</details>
<details><summary>''Пролатив (переместительный падеж)''</summary> Значение падежа:
1) указывает на место (<span class="text-gr">кува?</span> - где?) - <span class="text-gr">сыргась ульця-ва Ало пев</span> (//пошел по улице к Ало пев//),
2) указывает на время (<span class="text-gr">зярдо?</span> - когда?): <span class="text-gr">эйкакшпора-ва</span> (//в течение всего детства//),
3) указывает ту отметку, на которой останавливается вода или снег: <span class="text-gr">ведесь карксам-га</span> (//вода по пояс//).

Переместительный падеж соответствует русскому дательному падежу с предлогом ''по'': <span class="text-gr">якамс пакся-ва</span> (//ходить по полю//).</details>
<details><summary>''Транслатив (превратительный падеж)''</summary> Значение падежа:
1) паказывает на превращение предмета в кого-либо или во что-либо:<span class="text-gr"> важоди инженер-э-кс</span> (//работает инженером//),
2) выполняет роль сравнения: <span class="text-gr">стясь панд-о-кс</span> (//встал, как холм//),
3) указывает на нужность предмета: <span class="text-gr">сайсь ни-кс эрзянь ава</span> (//взял в жены эрзянку//),
4) показывает на объект (кем? чем? каким?): <span class="text-gr">лови эйсэнь эйкакш-о-кс</span> (//считает меня ребенком//).

Форма превратительного падежа переводится на русский язык различно:
1) если конструкция показывает на то, что кто-либо или что-либо становится кем-то или чем-то, то превратительный падеж соответствует русскому творительному падежу без предлога: <span class="text-gr">сон кармась тонавтыця-кс</span> (//он стал учителем//),
2) если конструкция показывает на то, что предмет превращается во что-либо или употребляется для чего-либо, то превратительный падеж соответствует русскому винительному падежу с предлогами ''в'' и ''на'': <span class="text-gr">теемс чеядавкс-о-кс</span> (//сделать в болото//),
3) превратительный падеж соответствует родительному падежу с предлогом ''для'': <span class="text-gr">те виресь кудо-кс</span> (//этот лес - для дома//),
4) превратительный падеж соответствует наречиям на ''-ски'': <span class="text-gr">ломан-е-кс эряви теемс</span> (//по-человечески надо делать//).</details>
<details><summary>''Компаратив (сравнительный падеж)''</summary> Значение падежа:
1) показывает сравнение: <span class="text-gr">кансёр-о-шка сельведть</span> (//слезы размером с коноплю//),
2) показывает на место: <span class="text-gr">вайгельбе-шка-нь ютазь</span> (//пройдя через километр//),
3) показывает на время (<span class="text-gr">зярошка?</span>): <span class="text-gr">ардомс пельчас-о-шка</span> (//ехать с полчаса//).

Сравниваться могут только те существительные, которые имеют форму, размеры и т.д.
Сравнительный падеж соответствует русскому винительному падежу с предлогом ''с'': <span class="text-gr">овто-шка</span> (//размером с медведя//).</details>
<details><summary>''Абессив (изъятельный падеж)''</summary> Значение падежа:
1) указывает на объект: <span class="text-gr">кши-втеме</span> (//без хлеба//),
2) указывает на признак: <span class="text-gr">ломанень келесь ловажа-втомо</span> (//язык человека без костей//),
3) указывает на способ действия: <span class="text-gr">сон палка-втомо якась кудова</span> (//он без балки ходил по дому//).

Изъятельный падеж соответствует русскому творительному падежу с предлогом ''без'', а также может быть переведеным прилагательным (<span class="text-gr">визькс</span> - //стыд//, <span class="text-gr">визькс-тэме</span> - //безсовестный//).</details>
<details><summary>__''Эрзянские названия падежей''__</summary>
<span class="text-gr">''Лемъёвтамонь''</span> - именительный <span class="text-gr">кие? мезе?</span>
<span class="text-gr">''Чачомань''</span> - родительный <span class="text-gr">кинь? мезень?</span>
<span class="text-gr">''Максомань''</span> - дательный <span class="text-gr">кинень? мезнень?</span>
<span class="text-gr">''Кортнемань''</span> - отложительный <span class="text-gr">киде? мезде?</span>
<span class="text-gr">''Чанстямонь''</span> - местный <span class="text-gr">кисэ? мейсэ?</span>
<span class="text-gr">''Лисемань-ушодомань''</span> - исходный <span class="text-gr">кистэ? мейстэ?</span>
<span class="text-gr">''Совамонь-путомань''</span> - направительно-вносительный <span class="text-gr">кис? мезес?</span>
<span class="text-gr">''Молемань-ютамонь''</span> - переместительный <span class="text-gr">кива? мезева?</span>
<span class="text-gr">''Велявтомань''</span> - превратительный <span class="text-gr">кикс? мезекс?</span>
<span class="text-gr">''Аразьчинь''</span> - изъятельный <span class="text-gr">кивтеме? мезевтеме?</span>
<span class="text-gr">''Вейкетстямонь''</span> - сравнительный <span class="text-gr">кишка? мезешка?</span>
</details>
''[[<<<|grammatika]]''

::teemavalt

''Глагол'' (теемавал) - это часть речи, которая выражает действие или состояние, воспринимаемое как процесс, протекающий во времени.

''Спряжения.'' В эрзянском языке два спряжения — безобъектное и объектное. Формы ''безобъектного'' указывают только лицо и число субъекта. \
В этом спряжении не показывается, на кого или на что направлено действие: \
<span class="text-gr">мон сёрмадан</span> //я пишу//, <span class="text-gr">тон сёрмадат</span> //ты пишешь//, <span class="text-gr">сон сёрмады</span> //он пишет//. \
Глаголы изменяются по всем временам. ''Объектное'' спряжение отличается от безобъектного тем, что его формы показывают не только лицо и его действие, \
но и тот предмет (объект), на который направлено действие: <span class="text-gr">мон (тонь) тонавтан</span> //я научу тебя//, <span class="text-gr">тон (монь) тонавтсамак</span> //ты научишь меня//, \
<span class="text-gr">сон (сонзэ) тонавтсы</span> //он его (её) научит//. 

''Безобъектное спряжение.'' Безобъектное спряжение является основным, по которому спрягаются все глаголы — переходные и непереходные. \
Формы его указывают только лицо и число субъекта: <span class="text-gr">мон кортан</span> //я говорю//, <span class="text-gr">сон ловны</span> //он читает//, \
<span class="text-gr">тон сёрмадат сёрма</span> //ты пишешь письмо//, \
<span class="text-gr">ванды минь мольтяно вирев</span> //завтра мы пойдем в лес//.

''Наклонения глагола.'' Наклонение, являясь категорией глагола, обозначает устанавливаемое говорящим отношение действия к действительности. \
Формы наклонений указывают, осуществляется ли действие на самом деле, представляется ли желательным, возможным при определенных условиях, \
или говорящий побуждает другого совершить это действие и т. д.
В эрзянском языке различаются следующие наклонения:

<details><summary>''Изъявительное наклонение.''</summary> Изъявительное наклонение подчеркивает, что действие происходит в реальной действительности, \ 
мыслится говорящим как вполне реальный факт, который имел место в прошлом, происходит в \
настоящем или осуществится в будущем. Связь с временами обязательна для изъявительного \
наклонения, она выражается в формах настоящего, прошедшего или будущего времени.

__''Настоящее время.''__ Глаголы настоящего времени выражают действие, \
совпадающее с моментом речи. В эрзянском языке формы глагола настоящего и будущего времени совпадают. \
Формы настоящего времени употребляются и для выражения значения будущего (совершенного) времени.
<table>
    <tr>
	    <td></td>
		<th><center>Единственное число</center></th>
		<th><center>Множественное число</center></th>
	</tr>
	<tr>
		<th><center>1 лицо</center></th>
		<td><center><span class="text-gr">корт-ан, мер-ян</span></center></td>
		<td><center><span class="text-gr">корта-тано, мер-тяно</span></center></td>
	</tr>
	<tr>
		<th><center>2 лицо</center></th>
		<td><center><span class="text-gr">корт-ат, мер-ят</span></center></td>
		<td><center><span class="text-gr">корта-тадо, мер-тядо</span></center></td>
	</tr>
	<tr>
		<th><center>3 лицо</center></th>
		<td><center><span class="text-gr">корт-ы, мер-и</span></center></td>
		<td><center><span class="text-gr">корт-ыть, мер-ить</span></center></td>
	</tr>
</table><span class="text-gr">Мон мерян</span> //я говорю, скажу// <span class="text-gr">тон мерят</span> //ты говоришь, скажешь// и т. п.

<table>
<caption>Отрицательная форма</caption>
    <tr>
	    <td></td>
		<th><center>Единственное число</center></th>
		<th><center>Множественное число</center></th>
	</tr>
	<tr>
		<th><center>1 лицо</center></th>
		<td><center><span class="text-gr">а корт-ан, а мер-ян</span></center></td>
		<td><center><span class="text-gr">а корта-тано, а мер-тяно</span></center></td>
	</tr>
	<tr>
		<th><center>2 лицо</center></th>
		<td><center><span class="text-gr">а корт-ат, а мер-ят</span></center></td>
		<td><center><span class="text-gr">а корта-тадо, а мер-тядо</span></center></td>
	</tr>
	<tr>
		<th><center>3 лицо</center></th>
		<td><center><span class="text-gr">а корт-ы, а мер-и</span></center></td>
		<td><center><span class="text-gr">а корт-ыть, а мер-ить</span></center></td>
	</tr>
</table><span class="text-gr">Мон а мерян</span> //я не говорю, не скажу// <span class="text-gr">тон а мерят</span> //ты не говоришь, не скажешь// и т. п.

__''Прошедшее время.''__ Глаголы в прошедшем времени выражают действие, которое \
совершилось до момента речи. В эрзянском языке различаются два вида прошедшего \ 
времени: первое и второе.

''Первое прошедшее время'' выражает как законченное, так и незаконченное действие.
<table>
    <tr>
	    <td></td>
		<th><center>Единственное число</center></th>
		<th><center>Множественное число</center></th>
	</tr>
	<tr>
		<th><center>1 лицо</center></th>
		<td><center><span class="text-gr">корт-ынь, мер-инь</span></center></td>
		<td><center><span class="text-gr">корт-ынек, мер-инек</span></center></td>
	</tr>
	<tr>
		<th><center>2 лицо</center></th>
		<td><center><span class="text-gr">корт-ыть, мер-ить</span></center></td>
		<td><center><span class="text-gr">корт-ыде, мер-иде</span></center></td>
	</tr>
	<tr>
		<th><center>3 лицо</center></th>
		<td><center><span class="text-gr">корта-сь, мер-сь</span></center></td>
		<td><center><span class="text-gr">корта-сть, мер-сть</span></center></td>
	</tr>
</table><span class="text-gr">Мон меринь</span> //я сказал(а)// <span class="text-gr">тон мерить</span> //ты сказал(а)// и т. п.
<table>
<caption>Отрицательная форма</caption>
    <tr>
	    <td></td>
		<th><center>Единственное число</center></th>
		<th><center>Множественное число</center></th>
	</tr>
	<tr>
		<th><center>1 лицо</center></th>
		<td><center><span class="text-gr">эз-инь корта, эз-инь мере</span></center></td>
		<td><center><span class="text-gr">эз-инек корта, эз-инек мере</span></center></td>
	</tr>
	<tr>
		<th><center>2 лицо</center></th>
		<td><center><span class="text-gr">эз-ить корта, эз-ить мере</span></center></td>
		<td><center><span class="text-gr">эз-иде корта, эз-иде мере</span></center></td>
	</tr>
	<tr>
		<th><center>3 лицо</center></th>
		<td><center><span class="text-gr">эзь корта, эзь мере</span></center></td>
		<td><center><span class="text-gr">эз-ть корта, эз-ть мере</span></center></td>
	</tr>
</table><span class="text-gr">Мон эзинь мере</span> //я не сказал(а)// <span class="text-gr">эзить мере</span> //ты не сказал(а)// и т. п.

Формой ''второго прошедшего времени'' передаётся значение продолженности действия в \
прошлом. Эти формы образуются с помощью суффикса <span class="text-gr">''-ыль/-иль''</span>.
<table>
    <tr>
	    <td></td>
		<th><center>Единственное число</center></th>
		<th><center>Множественное число</center></th>
	</tr>
	<tr>
		<th><center>1 лицо</center></th>
		<td><center><span class="text-gr">корт-ыл-инь, мер-ил-инь</span></center></td>
		<td><center><span class="text-gr">корт-ыл-инек, мер-ил-инек</span></center></td>
	</tr>
	<tr>
		<th><center>2 лицо</center></th>
		<td><center><span class="text-gr">корт-ыл-ить, мер-ил-ить</span></center></td>
		<td><center><span class="text-gr">корт-ыл-иде, мер-ил-иде</span></center></td>
	</tr>
	<tr>
		<th><center>3 лицо</center></th>
		<td><center><span class="text-gr">корт-ыль, мер-иль</span></center></td>
		<td><center><span class="text-gr">корт-ыль-ть, мер-иль-ть</span></center></td>
	</tr>
</table><span class="text-gr">Мон мерилинь</span> //я сказал(а)// <span class="text-gr">тон мерилить</span> //ты сказал(а)// и т. п.
<table>
<caption>Отрицательная форма</caption>
    <tr>
	    <td></td>
		<th><center>Единственное число</center></th>
		<th><center>Множественное число</center></th>
	</tr>
	<tr>
		<th><center>1 лицо</center></th>
		<td><center><span class="text-gr">эз-ил-инь корта, эз-ил-инь мере</span></center></td>
		<td><center><span class="text-gr">эз-ил-инек корта, эз-ил-инек мере</span></center></td>
	</tr>
	<tr>
		<th><center>2 лицо</center></th>
		<td><center><span class="text-gr">эз-ил-ить корта, эз-ил-ить мере</span></center></td>
		<td><center><span class="text-gr">эз-ил-иде корта, эз-ил-иде мере</span></center></td>
	</tr>
	<tr>
		<th><center>3 лицо</center></th>
		<td><center><span class="text-gr">эз-иль корта, эз-иль мере</span></center></td>
		<td><center><span class="text-gr">эз-иль-ть корта, эз-иль-ть мере</span></center></td>
	</tr>
</table><span class="text-gr">Мон эзил-нь мере</span> //я не сказал(а)// <span class="text-gr">эзилить мере</span> //ты не сказал(а)// и т. п.

__''Будущее время''__ обозначает действие, которое должно осуществиться после момента речи.
В эрзянском языке различаются две формы будущего времени: 1) будущее простое и 2) будущее сложное.
Формы ''будущего простого времени'' совпадают с формами настоящего времени. Для того, чтобы уловить \
разницу между настоящим и будущим временем, в предложении включают обстоятельства типа <span class="text-gr">чокшне</span> //вечером//, \
<span class="text-gr">ванды</span> //завтра//, <span class="text-gr">вандыде мейле</span> //послезавтра//. Отличить будущее время от настоящего часто помогает контекст.
''Будущее сложное время'' образуется с помощью вспомогательного глагола <span class="text-gr">кармамс</span> //начать//, //начинать// и инфинитива. \
По лицам изменяется только глагол <span class="text-gr">кармамс</span>, а инфинитив остается без изменения.
<table>
    <tr>
	    <td></td>
		<th><center>Единственное число</center></th>
		<th><center>Множественное число</center></th>
	</tr>
	<tr>
		<th><center>1 лицо</center></th>
		<td><center><span class="text-gr">карман кортамо, карман мереме</span></center></td>
		<td><center><span class="text-gr">карматано кортамо, карматано мереме</span></center></td>
	</tr>
	<tr>
		<th><center>2 лицо</center></th>
		<td><center><span class="text-gr">кармат кортамо, кармат мереме</span></center></td>
		<td><center><span class="text-gr">карматадо кортамо, карматадо мереме</span></center></td>
	</tr>
	<tr>
		<th><center>3 лицо</center></th>
		<td><center><span class="text-gr">карми кортамо, карми мереме</span></center></td>
		<td><center><span class="text-gr">кармить кортамо, кармить мереме</span></center></td>
	</tr>
</table><span class="text-gr">Мон карман мереме</span> //я начну говорить// <span class="text-gr">тон кармат мереме</span> //ты начнёшь говорить// и т. п.
<table>
<caption>Отрицательная форма</caption>
    <tr>
	    <td></td>
		<th><center>Единственное число</center></th>
		<th><center>Множественное число</center></th>
	</tr>
	<tr>
		<th><center>1 лицо</center></th>
		<td><center><span class="text-gr">а карман кортамо, а карман мереме</span></center></td>
		<td><center><span class="text-gr">а карматано кортамо, а карматано мереме</span></center></td>
	</tr>
	<tr>
		<th><center>2 лицо</center></th>
		<td><center><span class="text-gr">а кармат кортамо, а кармат мереме</span></center></td>
		<td><center><span class="text-gr">а карматадо кортамо, а карматадо мереме</span></center></td>
	</tr>
	<tr>
		<th><center>3 лицо</center></th>
		<td><center><span class="text-gr">а карми кортамо, а карми мереме</span></center></td>
		<td><center><span class="text-gr">а кармить кортамо, а кармить мереме</span></center></td>
	</tr>
</table><span class="text-gr">Мон а карман мереме</span> //я не начну говорить// <span class="text-gr">тон а кармат мереме</span> //ты не начнёшь говорить// и т. п.
</details>
<details><summary>''Повелительное наклонение.''</summary> Повелительное наклонение выражает побуждение к действию (просьбу, приказание, распоряжение). \
Формы повелительного наклонения образуются путём присоединения к \
основе личных окончаний второго лица единственного числа <span class="text-gr">''-т, -ть''</span> \
(после согласных) или <span class="text-gr">''-к''</span> (после гласных), второго лица множественного числа <span class="text-gr">''-до (-де)''</span>.
<table>
    <tr>
	    <td></td>
		<th><center>Единственное число</center></th>
		<th><center>Множественное число</center></th>
	</tr>
	<tr>
		<th><center>2 лицо</center></th>
		<td><center><span class="text-gr">ван-т</span> //смотри//</center><center><span class="text-gr">корта-к</span> //говори//</center></td>
		<td><center><span class="text-gr">вано-до</span> //смотрите//</center><center><span class="text-gr">корта-до</span> //говорите//</center></td>
	</tr>
</table>
<table>
<caption>Отрицательные формы повелительного наклонения</caption>
    <tr>
	    <td></td>
		<th><center>Единственное число</center></th>
		<th><center>Множественное число</center></th>
	</tr>
	<tr>
		<th><center>2 лицо</center></th>
		<td><center><span class="text-gr">иля вано</span> //не смотри//</center><center><span class="text-gr">иля корта</span> //не говори//</center></td>
		<td><center><span class="text-gr">иля-до вано</span> //не смотрите//</center><center><span class="text-gr">иля-до корта</span> //не говорите//</center></td>
	</tr>
</table>
В эрзянском языке встречаются глаголы только в форме 2-го лица ед. и мн. числа. По своей семантике \
они относятся к повелительному наклонению: <span class="text-gr">ужо</span> //постой//, <span class="text-gr">пандя</span> //хватит//, <span class="text-gr">азё</span> //иди//, <span class="text-gr">адя</span> //пойдём//.
К формам повелительного наклонения легко присоединяются частицы <span class="text-gr">''-а, -ая, -яя, -ка, -аятя''</span>: <span class="text-gr">кундак - кундака, кундакая, кундакаятя</span> \
//поймай, поймай-ка//.</details>
<details><summary>''Условное наклонение.''</summary> Оно называет предпологаемое в будущем действие, от которого зависит \
осуществление другого действия. Выступает только в формах будущего времени, причем как в безобъектных и объектных формах будущего простого, \
так и формах будущего простого. Образуется при помощи суффикса <span class="text-gr">''-ындеря (-индеря), -ындер (-индер)''</span>.
<table>
    <tr>
	    <td></td>
		<th><center>Единственное число</center></th>
		<th><center>Множественное число</center></th>
	</tr>
	<tr>
		<th><center>1 лицо</center></th>
		<td><center><span class="text-gr">молиндерян, морындерян</span></center></td>
		<td><center><span class="text-gr">молиндерятано, морындерятано</span></center></td>
	</tr>
	<tr>
		<th><center>2 лицо</center></th>
		<td><center><span class="text-gr">молиндерят, морындерят</span></center></td>
		<td><center><span class="text-gr">молиндерятадо, морындерятадо</span></center></td>
	</tr>
	<tr>
		<th><center>3 лицо</center></th>
		<td><center><span class="text-gr">молиндери, морындери</span></center></td>
		<td><center><span class="text-gr">молиндерить, морындерить</span></center></td>
	</tr>
</table><span class="text-gr">Мон молиндерян</span> //если я пойду// <span class="text-gr">тон молиндерят</span> //если ты пойдёшь// и т. п.
<table>
<caption>Отрицательная форма</caption>
    <tr>
	    <td></td>
		<th><center>Единственное число</center></th>
		<th><center>Множественное число</center></th>
	</tr>
	<tr>
		<th><center>1 лицо</center></th>
		<td><center><span class="text-gr">а молиндерян, а морындерян</span></center></td>
		<td><center><span class="text-gr">а молиндерятано, а морындерятано</span></center></td>
	</tr>
	<tr>
		<th><center>2 лицо</center></th>
		<td><center><span class="text-gr">а молиндерят, а морындерят</span></center></td>
		<td><center><span class="text-gr">а молиндерятадо, а морындерятадо</span></center></td>
	</tr>
	<tr>
		<th><center>3 лицо</center></th>
		<td><center><span class="text-gr">а молиндери, а морындери</span></center></td>
		<td><center><span class="text-gr">а молиндерить, а морындерить</span></center></td>
	</tr>
</table><span class="text-gr">Мон а молиндерян</span> //если я не пойду// <span class="text-gr">тон а молиндерят</span> //если ты не пойдёшь// и т. п.
</details>
<details><summary>''Условно-сослагательное наклонение.''</summary> Условно-сослагательное наклонение выражает нереальное действие, которое мыслится условием \
для другого нереального действия в прошлом. Оно имеет только формы прошедшего времени. \
Содержит реляционный суффикс <span class="text-gr">''-ындеряволь, -индеряволь, -ындерявол, -индерявол.''</span>
<table>
    <tr>
	    <td></td>
		<th><center>Единственное число</center></th>
		<th><center>Множественное число</center></th>
	</tr>
	<tr>
		<th><center>1 лицо</center></th>
		<td><center><span class="text-gr">морындерявлинь, раминдерявлинь</span></center></td>
		<td><center><span class="text-gr">морындерявлинек, раминдерявлинек</span></center></td>
	</tr>
	<tr>
		<th><center>2 лицо</center></th>
		<td><center><span class="text-gr">морындерявлить, раминдерявлить</span></center></td>
		<td><center><span class="text-gr">морындерявлиде, раминдерявлиде</span></center></td>
	</tr>
	<tr>
		<th><center>3 лицо</center></th>
		<td><center><span class="text-gr">морындеряволь, раминдеряволь</span></center></td>
		<td><center><span class="text-gr">морындерявольть, раминдерявольть</span></center></td>
	</tr>
</table><span class="text-gr">Мон морындерявлинь</span> //если бы я спел, спела// <span class="text-gr">тон морындерявлить</span> //если бы ты спел, спела// и т. п.
<table>
<caption>Отрицательная форма</caption>
    <tr>
	    <td></td>
		<th><center>Единственное число</center></th>
		<th><center>Множественное число</center></th>
	</tr>
	<tr>
		<th><center>1 лицо</center></th>
		<td><center><span class="text-gr">а морындерявлинь, а раминдерявлинь</span></center></td>
		<td><center><span class="text-gr">а морындерявлинек, а раминдерявлинек</span></center></td>
	</tr>
	<tr>
		<th><center>2 лицо</center></th>
		<td><center><span class="text-gr">а морындерявлить, а раминдерявлить</span></center></td>
		<td><center><span class="text-gr">а морындерявлиде, а раминдерявлиде</span></center></td>
	</tr>
	<tr>
		<th><center>3 лицо</center></th>
		<td><center><span class="text-gr">а морындеряволь, а раминдеряволь</span></center></td>
		<td><center><span class="text-gr">а морындерявольть, а раминдерявольть</span></center></td>
	</tr>
</table><span class="text-gr">Мон а морындерявлинь</span> //если бы я не спел, спела// <span class="text-gr">тон а морындерявлить</span> //если бы ты не спел, спела// и т. п.
</details>
<details><summary>''Сослагательное наклонение.''</summary> Глагол в сослагательном наклонении обозначает возможное, но не \
совершившееся действие. Сослагательное наклонение употребляется только в формах прошедшего времени. Образуется с помощью суффикса <span class="text-gr">''-воль/-вель/-вл''.</span>
<span class="text-gr">Мон моравлинь</span> //я спел(а) бы// <span class="text-gr">тон моравлить</span> //ты спел(а) бы// и т. п.
<table>
    <tr>
	    <td></td>
		<th><center>Единственное число</center></th>
		<th><center>Множественное число</center></th>
	</tr>
	<tr>
		<th><center>1 лицо</center></th>
		<td><center><span class="text-gr">мора-вл-инь, моле-вл-инь</span></center></td>
		<td><center><span class="text-gr">мора-вл-инек, моле-вл-инек</span></center></td>
	</tr>
	<tr>
		<th><center>2 лицо</center></th>
		<td><center><span class="text-gr">мора-вл-ить, моле-вл-ить</span></center></td>
		<td><center><span class="text-gr">мора-вл-иде, моле-вл-иде</span></center></td>
	</tr>
	<tr>
		<th><center>3 лицо</center></th>
		<td><center><span class="text-gr">мора-воль, моле-вель</span></center></td>
		<td><center><span class="text-gr">мора-воль-ть, моле-вель-ть</span></center></td>
	</tr>
</table>
''Отрицательная форма.'' При глаголе в сослагательном наклонении в качестве отрицания \
употребляется только частица <span class="text-gr">''аволь''</span>, причем форму наклонения, лица и числа принимает \
она, а глагол ставится в усеченной форме (основа инфинитива без суффикса <span class="text-gr">''-мс''</span>).
<span class="text-gr">Аволинь мора</span> //не пел(а) бы я// <span class="text-gr">аволить мора</span> //не пел(а) бы ты// и т. п.
<table>
    <tr>
	    <td></td>
		<th><center>Единственное число</center></th>
		<th><center>Множественное число</center></th>
	</tr>
	<tr>
		<th><center>1 лицо</center></th>
		<td><center><span class="text-gr">аволинь мора, аволинь моле</span></center></td>
		<td><center><span class="text-gr">аволинек мора, аволинек моле</span></center></td>
	</tr>
	<tr>
		<th><center>2 лицо</center></th>
		<td><center><span class="text-gr">аволить мора, аволить моле</span></center></td>
		<td><center><span class="text-gr">аволиде мора, аволиде моле</span></center></td>
	</tr>
	<tr>
		<th><center>3 лицо</center></th>
		<td><center><span class="text-gr">аволь мора, аволь моле</span></center></td>
		<td><center><span class="text-gr">авольть мора, авольть моле</span></center></td>
	</tr>
</table>
</details>
<details><summary>''Желательное наклонение.''</summary> Глагол в желательном наклонении обозначает действие, которое хотели \
совершить, но не совершили. Желательное наклонение употребляется только в форме прошедшего времени. Образуется при помощи суффикса \
<span class="text-gr">''-ыксэли(-иксэли), -ыксэль(-иксэль)''</span>.
<table>
    <tr>
	    <td></td>
		<th><center>Единственное число</center></th>
		<th><center>Множественное число</center></th>
	</tr>
	<tr>
		<th><center>1 лицо</center></th>
		<td><center><span class="text-gr">куч-иксэл-инь, мор-ыксэл-инь</span></center></td>
		<td><center><span class="text-gr">куч-иксэл-инек, мор-ыксэл-инек</span></center></td>
	</tr>
	<tr>
		<th><center>2 лицо</center></th>
		<td><center><span class="text-gr">куч-иксэл-ить, мор-ыксэл-ить</span></center></td>
		<td><center><span class="text-gr">куч-иксэл-иде, мор-ыксэл-иде</span></center></td>
	</tr>
	<tr>
		<th><center>3 лицо</center></th>
		<td><center><span class="text-gr">куч-иксэль, мор-ыксэль</span></center></td>
		<td><center><span class="text-gr">куч-иксэль-ть, мор-ыксэль-ть</span></center></td>
	</tr>
</table><span class="text-gr">Мон морыксэлинь</span> //я хотел(а) было спеть// <span class="text-gr">тон морыксэлить</span> //ты хотел(а) было спеть// и т. п.
<table>
<caption>Отрицательная форма</caption>
    <tr>
	    <td></td>
		<th><center>Единственное число</center></th>
		<th><center>Множественное число</center></th>
	</tr>
	<tr>
		<th><center>1 лицо</center></th>
		<td><center><span class="text-gr">а куч-иксэл-инь, а мор-ыксэл-инь</span></center></td>
		<td><center><span class="text-gr">а куч-иксэл-инек, а мор-ыксэл-инек</span></center></td>
	</tr>
	<tr>
		<th><center>2 лицо</center></th>
		<td><center><span class="text-gr">а куч-иксэл-ить, а мор-ыксэл-ить</span></center></td>
		<td><center><span class="text-gr">а куч-иксэл-иде, а мор-ыксэл-иде</span></center></td>
	</tr>
	<tr>
		<th><center>3 лицо</center></th>
		<td><center><span class="text-gr">а куч-иксэль, а мор-ыксэль</span></center></td>
		<td><center><span class="text-gr">а куч-иксэль-ть, а мор-ыксэль-ть</span></center></td>
	</tr>
</table><span class="text-gr">Мон а морыксэлинь</span> //я не хотел(а) было спеть// <span class="text-gr">тон а морыксэлить</span> //ты не хотел(а) было спеть// и т. п.
</details>
<details><summary>''Побудительное наклонение.''</summary> Глагол в побудительном наклонении обозначает побуждение к совершению \
действия. Побудительное наклонение употребляется в формах будущего простого (настоящего) времени. \
Для данного наклонения характерен суффикс <span class="text-gr">''-з, -зо, -зэ''</span>, который, присоединяясь к обобщенной гласной основе, \
образует основу форм побудительного наклонения.
<table>
    <tr>
	    <td></td>
		<th><center>Единственное число</center></th>
		<th><center>Множественное число</center></th>
	</tr>
	<tr>
		<th><center>1 лицо</center></th>
		<td><center><span class="text-gr">молезан, моразан</span></center></td>
		<td><center><span class="text-gr">молездано, мораздано</span></center></td>
	</tr>
	<tr>
		<th><center>2 лицо</center></th>
		<td><center><span class="text-gr">молезат, моразат</span></center></td>
		<td><center><span class="text-gr">молездадо, мораздадо</span></center></td>
	</tr>
	<tr>
		<th><center>3 лицо</center></th>
		<td><center><span class="text-gr">молезэ, моразо</span></center></td>
		<td><center><span class="text-gr">молест, мораст</span></center></td>
	</tr>
</table><span class="text-gr">Мон молезан</span> //пусть я иду// <span class="text-gr">тон молезат</span> //пусть ты идёшь// и т. п.

Отрицательная форма повелительного наклонения образуется с помощью частицы <span class="text-gr">''иля''</span>.
<table>
    <tr>
	    <td></td>
		<th><center>Единственное число</center></th>
		<th><center>Множественное число</center></th>
	</tr>
	<tr>
		<th><center>1 лицо</center></th>
		<td><center><span class="text-gr">илязан моле, илязан мора</span></center></td>
		<td><center><span class="text-gr">илязтано моле, илязтано мора</span></center></td>
	</tr>
	<tr>
		<th><center>2 лицо</center></th>
		<td><center><span class="text-gr">илязат моле, илязат мора</span></center></td>
		<td><center><span class="text-gr">илязтадо моле, илязтадо мора</span></center></td>
	</tr>
	<tr>
		<th><center>3 лицо</center></th>
		<td><center><span class="text-gr">илязо моле, илязо мора</span></center></td>
		<td><center><span class="text-gr">иляст моле, иляст мора</span></center></td>
	</tr>
</table><span class="text-gr">Мон илязан моле</span> //пусть я не иду// <span class="text-gr">тон илязат моле</span> //пусть ты не идёшь// и т. п.

По своему значению желательное наклонение близко к повелительному, поэтому в живой речи оно заменяет \
собою недостающие формы последнего, а именно: 3-е лицо единственного и множественного числа.
</details>
''Объектное спряжение.''
В объектном спряжении глагол имеет те же наклонения, что и в безобъектном. \
Но в отличие от последнего оно имеет два времени: будущее и прошедшее. В безобъектном спряжении одна и та же форма может обозначать \
и незаконченное действие в настоящем, и законченное действие в будущем: <span class="text-gr">мон моран</span> //я пою//, //я спою//. В объектном же, которое указывает \
преимущественно на законченность действия, будущее время обозначает законченное действие в будущем: \
<span class="text-gr">мон кундаса</span> обозначает только //я поймаю его (её)//.
Формы прошедшего времени в безобъектном спряжении также могут обозначать и незаконченное, и законченное действие: \
<span class="text-gr">сон тердсь</span> //он(она) звал(а)//, а в объектном — законченное действие в прошлом: \
<span class="text-gr">сёрмадымим</span> //он меня записал//, <span class="text-gr">учидизь</span> //мы вас подождали//.
Вследствие того, что объектная форма обозначает кроме субъекта еще и объект 1-го, 2-го и 3-го лица, \
объектное спряжение имеет 6 рядов: <span class="text-gr">монь</span> //меня//, <span class="text-gr">тонь</span> //тебя//, <span class="text-gr">сонзэ</span> //его (её)//, \
<span class="text-gr">минек</span> //нас//, <span class="text-gr">тынк</span> //вас//, <span class="text-gr">сынст</span> //их//.
Формы объектного спряжения получаются путем присоединения к основе глагола субъектно-объектных окончаний.
Объектные формы глагола образуются только от переходных глаголов, а от непереходных — лишь в рядах <span class="text-gr">сонзэ</span> //его (ее)// и <span class="text-gr">сынст</span> //их//, \
когда они употребляются в значении переходных глаголов: <span class="text-gr">мон чийса те кинть ведьгемень минутас</span> \
//я пробегу (её) эту дорогу за пятьдесят минут//.
<details><summary>''Образец объектного спряжения глагола'' <span class="text-gr">''кунсоломс''</span></summary><table><caption>Ряд ''"монь"''</caption>
    <tr>
	    <th><center>Тон</center></th>
		<td><center><span class="text-gr">кунсоло-самак</span></center></td>
		<td><center>послушаешь (ты меня)</center></td>
	</tr>
	<tr>
		<th><center>Сон</center></th>
		<td><center><span class="text-gr">кунсоло-самам</span></center></td>
		<td><center>послушает (он меня)</center></td>
	</tr>
	<tr>
		<th><center>Тынь</center></th>
		<td><center><span class="text-gr">кунсоло-самизь</span></center></td>
		<td><center>послушаете (вы меня)</center></td>
	</tr>
	<tr>
		<th><center>Сынь</center></th>
		<td><center><span class="text-gr">кунсоло-самизь</span></center></td>
		<td><center>послушают (они меня)</center></td>
	</tr>
	<tr>
	    <th><center>Тон</center></th>
		<td><center><span class="text-gr">кунсол-ымик</span></center></td>
		<td><center>послушал (ты меня)</center></td>
	</tr>
	<tr>
		<th><center>Сон</center></th>
		<td><center><span class="text-gr">кунсол-ымим</span></center></td>
		<td><center>послушал (он меня)</center></td>
	</tr>
	<tr>
		<th><center>Тынь</center></th>
		<td><center><span class="text-gr">кунсол-ымизь</span></center></td>
		<td><center>послушали (вы меня)</center></td>
	</tr>
	<tr>
		<th><center>Сынь</center></th>
		<td><center><span class="text-gr">кунсол-ымизь</span></center></td>
		<td><center>послушали (они меня)</center></td>
	</tr>
</table>
<table><caption>Ряд ''"тонь"''</caption>
    <tr>
	    <th><center>Мон</center></th>
		<td><center><span class="text-gr">кунсоло-тан</span></center></td>
		<td><center>послушаю (я тебя)</center></td>
	</tr>
	<tr>
		<th><center>Сон</center></th>
		<td><center><span class="text-gr">кунсоло-танзат</span></center></td>
		<td><center>послушает (он тебя)</center></td>
	</tr>
	<tr>
		<th><center>Минь</center></th>
		<td><center><span class="text-gr">кунсоло-тадызь</span></center></td>
		<td><center>послушаем (мы тебя)</center></td>
	</tr>
	<tr>
		<th><center>Сынь</center></th>
		<td><center><span class="text-gr">кунсоло-тадызь</span></center></td>
		<td><center>послушают (они тебя)</center></td>
	</tr>
	<tr>
	    <th><center>Мон</center></th>
		<td><center><span class="text-gr">кунсол-ытинь</span></center></td>
		<td><center>послушал (я тебя)</center></td>
	</tr>
	<tr>
		<th><center>Сон</center></th>
		<td><center><span class="text-gr">кунсол-ынзить</span></center></td>
		<td><center>послушал (он тебя)</center></td>
	</tr>
	<tr>
		<th><center>Минь</center></th>
		<td><center><span class="text-gr">кунсол-ыдизь</span></center></td>
		<td><center>послушали (мы теня)</center></td>
	</tr>
	<tr>
		<th><center>Сынь</center></th>
		<td><center><span class="text-gr">кунсол-ыдизь</span></center></td>
		<td><center>послушали (они тебя)</center></td>
	</tr>
</table>
<table><caption>Ряд ''"сонзэ"''</caption>
    <tr>
	    <th><center>Мон</center></th>
		<td><center><span class="text-gr">кунсоло-са</span></center></td>
		<td><center>послушаю (я его)</center></td>
	</tr>
	<tr>
		<th><center>Тон</center></th>
		<td><center><span class="text-gr">кунсоло-сак</span></center></td>
		<td><center>послушаешь (ты его)</center></td>
	</tr>
	<tr>
		<th><center>Сон</center></th>
		<td><center><span class="text-gr">кунсоло-сы</span></center></td>
		<td><center>послушает (он его)</center></td>
	</tr>
	<tr>
		<th><center>Минь</center></th>
		<td><center><span class="text-gr">кунсоло-сынек</span></center></td>
		<td><center>послушаем (мы его)</center></td>
	</tr>
	<tr>
	    <th><center>Тынь</center></th>
		<td><center><span class="text-gr">кунсоло-сынк</span></center></td>
		<td><center>послушаете (вы его)</center></td>
	</tr>
	<tr>
		<th><center>Сынь</center></th>
		<td><center><span class="text-gr">кунсоло-сызь</span></center></td>
		<td><center>послушают (они его)</center></td>
	</tr>
	<tr>
		<th><center>Мон</center></th>
		<td><center><span class="text-gr">кунсол-ыя</span></center></td>
		<td><center>послушал (я его)</center></td>
	</tr>
	<tr>
		<th><center>Тон</center></th>
		<td><center><span class="text-gr">кунсол-ык</span></center></td>
		<td><center>послушал (ты его)</center></td>
	</tr>
	<tr>
	    <th><center>Сон</center></th>
		<td><center><span class="text-gr">кунсол-ызе</span></center></td>
		<td><center>послушал (он его)</center></td>
	</tr>
	<tr>
		<th><center>Минь</center></th>
		<td><center><span class="text-gr">кунсол-ынек</span></center></td>
		<td><center>послушали (мы его)</center></td>
	</tr>
	<tr>
		<th><center>Тынь</center></th>
		<td><center><span class="text-gr">кунсол-ынк</span></center></td>
		<td><center>послушали (вы его)</center></td>
	</tr>
	<tr>
		<th><center>Сынь</center></th>
		<td><center><span class="text-gr">кунсол-ызь</span></center></td>
		<td><center>послушали (они его)</center></td>
	</tr>
</table>
<table><caption>Ряд ''"минек"''</caption>
    <tr>
	    <th><center>Тон</center></th>
		<td><center><span class="text-gr">кунсоло-самизь</span></center></td>
		<td><center>послушаешь (ты нас)</center></td>
	</tr>
	<tr>
		<th><center>Сон</center></th>
		<td><center><span class="text-gr">кунсоло-самизь</span></center></td>
		<td><center>послушает (он нас)</center></td>
	</tr>
	<tr>
		<th><center>Тынь</center></th>
		<td><center><span class="text-gr">кунсоло-самизь</span></center></td>
		<td><center>послушаете (вы нас)</center></td>
	</tr>
	<tr>
		<th><center>Сынь</center></th>
		<td><center><span class="text-gr">кунсоло-самизь</span></center></td>
		<td><center>послушают (они нас)</center></td>
	</tr>
	<tr>
	    <th><center>Тон</center></th>
		<td><center><span class="text-gr">кунсол-ымизь</span></center></td>
		<td><center>послушал (ты нас)</center></td>
	</tr>
	<tr>
		<th><center>Сон</center></th>
		<td><center><span class="text-gr">кунсол-ымизь</span></center></td>
		<td><center>послушал (он нас)</center></td>
	</tr>
	<tr>
		<th><center>Тынь</center></th>
		<td><center><span class="text-gr">кунсол-ымизь</span></center></td>
		<td><center>послушали (вы нас)</center></td>
	</tr>
	<tr>
		<th><center>Сынь</center></th>
		<td><center><span class="text-gr">кунсол-ымизь</span></center></td>
		<td><center>послушали (они нас)</center></td>
	</tr>
</table>
<table><caption>Ряд ''"тынк"''</caption>
    <tr>
	    <th><center>Мон</center></th>
		<td><center><span class="text-gr">кунсоло-тадызь</span></center></td>
		<td><center>послушаю (я вас)</center></td>
	</tr>
	<tr>
		<th><center>Сон</center></th>
		<td><center><span class="text-gr">кунсоло-тадызь</span></center></td>
		<td><center>послушает (он вас)</center></td>
	</tr>
	<tr>
		<th><center>Минь</center></th>
		<td><center><span class="text-gr">кунсоло-тадызь</span></center></td>
		<td><center>послушаем (мы вас)</center></td>
	</tr>
	<tr>
		<th><center>Сынь</center></th>
		<td><center><span class="text-gr">кунсоло-тадызь</span></center></td>
		<td><center>послушают (они вас)</center></td>
	</tr>
	<tr>
	    <th><center>Мон</center></th>
		<td><center><span class="text-gr">кунсол-ыдизь</span></center></td>
		<td><center>послушал (я вас)</center></td>
	</tr>
	<tr>
		<th><center>Сон</center></th>
		<td><center><span class="text-gr">кунсол-ыдизь</span></center></td>
		<td><center>послушал (он вас)</center></td>
	</tr>
	<tr>
		<th><center>Минь</center></th>
		<td><center><span class="text-gr">кунсол-ыдизь</span></center></td>
		<td><center>послушали (мы вас)</center></td>
	</tr>
	<tr>
		<th><center>Сынь</center></th>
		<td><center><span class="text-gr">кунсол-ыдизь</span></center></td>
		<td><center>послушалии (они вас)</center></td>
	</tr>
</table>
<table><caption>Ряд ''"сынст"''</caption>
    <tr>
	    <th><center>Мон</center></th>
		<td><center><span class="text-gr">кунсоло-сынь</span></center></td>
		<td><center>послушаю (я их)</center></td>
	</tr>
	<tr>
		<th><center>Тон</center></th>
		<td><center><span class="text-gr">кунсоло-сыть</span></center></td>
		<td><center>послушаешь (ты их)</center></td>
	</tr>
	<tr>
		<th><center>Сон</center></th>
		<td><center><span class="text-gr">кунсоло-сынзе</span></center></td>
		<td><center>послушает (он их)</center></td>
	</tr>
	<tr>
		<th><center>Минь</center></th>
		<td><center><span class="text-gr">кунсоло-сынек</span></center></td>
		<td><center>послушаем (мы их)</center></td>
	</tr>
	<tr>
	    <th><center>Тынь</center></th>
		<td><center><span class="text-gr">кунсоло-сынк</span></center></td>
		<td><center>послушаете (вы их)</center></td>
	</tr>
	<tr>
		<th><center>Сынь</center></th>
		<td><center><span class="text-gr">кунсоло-сызь</span></center></td>
		<td><center>послушают (они их)</center></td>
	</tr>
	<tr>
		<th><center>Мон</center></th>
		<td><center><span class="text-gr">кунсол-ынь</span></center></td>
		<td><center>послушал (я их)</center></td>
	</tr>
	<tr>
		<th><center>Тон</center></th>
		<td><center><span class="text-gr">кунсол-ыть</span></center></td>
		<td><center>послушал (ты их)</center></td>
	</tr>
	<tr>
	    <th><center>Сон</center></th>
		<td><center><span class="text-gr">кунсол-ынзе</span></center></td>
		<td><center>послушал (он их)</center></td>
	</tr>
	<tr>
		<th><center>Минь</center></th>
		<td><center><span class="text-gr">кунсол-ынек</span></center></td>
		<td><center>послушали (мы их)</center></td>
	</tr>
	<tr>
		<th><center>Тынь</center></th>
		<td><center><span class="text-gr">кунсол-ынк</span></center></td>
		<td><center>послушали (вы их)</center></td>
	</tr>
	<tr>
		<th><center>Сынь</center></th>
		<td><center><span class="text-gr">кунсол-ызь</span></center></td>
		<td><center>послушали (они их)</center></td>
	</tr>
</table>
</details>
[[<<<|grammatika]] 

::enksvalt

''Наречие'' (ёнксвал) - неизменяемая часть речи, характеризующая действия с количественной, качественной или обстоятельственной стороны. \
Основная синтаксическая функция его — быть обстоятельством. Многие наречия сохранили следы близости к именам, от которых они произошли, \
например: <span class="text-gr">маласо</span> //близко//, <span class="text-gr">малава</span> //поблизости//, <span class="text-gr">алов</span> //вниз//.

По своему значению наречия делятся на следующие группы:
1.	Наречия образа действия, отвечающие на вопрос \
<span class="text-gr">''кода?''</span> //как?//: <span class="text-gr">састо</span> //медленно//, <span class="text-gr">ялго</span> //пешком//, <span class="text-gr">ласте</span> //верхом//.
2.	Наречия места, отвечающие на вопросы \
<span class="text-gr">''косо?''</span> //где?//, <span class="text-gr">''косто?''</span> //откуда?//, <span class="text-gr">''ков? козонь?''</span> //куда?//: \
<span class="text-gr">васоло</span> //далеко//, <span class="text-gr">маласо</span> //близко//, <span class="text-gr">тесэ</span> //здесь//, <span class="text-gr">тосо</span> //там//, <span class="text-gr">мекев</span> //обратно//.
3.	Наречия времени, отвечающие на вопросы <span class="text-gr">''зярдо?''</span> //когда?//, <span class="text-gr">''зярс?''</span> //до какого времени?//: \
<span class="text-gr">исяк</span> //вчера//, <span class="text-gr">умок</span> //давно//, <span class="text-gr">курок</span> //скоро//, <span class="text-gr">ней</span> //теперь//, <span class="text-gr">валскес</span> //до утра//.
4.	Наречия цели и причины, отвечающие на вопросы <span class="text-gr">''мекс?''</span> //почему?//
5.	Наречия количества и меры, отвечающие на вопросы <span class="text-gr">''зяров?''</span> //на сколько?//, <span class="text-gr">''зяроксть?''</span> //сколько раз?//: \
<span class="text-gr">колмов</span> //на три части//, <span class="text-gr">кавксть</span> //дважды//.

__''Образование наречий.''__ 
Наречия в эрзянском языке почти от всех частей речи: прилагательных, существительных, числительных, местоимений, глаголов — \
образуются при помощи специальных суффиксов.

От ''качественных прилагательных'' они образуются посредством суффиксов \
<span class="text-gr">''-сто, -ста (-сте), -с, -о (-в), -кс''</span>. \
Они имеют значение образа действия или времени: \
<span class="text-gr">вадря-сто</span> //хорошо//, <span class="text-gr">ашо-сто</span> //добела//, <span class="text-gr">пси-стэ</span> //сгоряча//, <span class="text-gr">превей-стэ</span> //разумно//, но <span class="text-gr">пар-сте</span> //хорошо//, <span class="text-gr">од-с, од-ов</span> //снова//, //заново//.

В наречиях, заимствованных из русского языка, употребляются \
суффиксы <span class="text-gr">''-сто, -стэ''</span> или <span class="text-gr">''-а''</span>: <span class="text-gr">дружнасто</span> (или <span class="text-gr">дружна</span>) //дружно//, <span class="text-gr">честнойстэ</span> (или <span class="text-gr">честна</span>) //честно//, <span class="text-gr">вечна</span> //вечно//, <span class="text-gr">точнасто</span> (или <span class="text-gr">точна</span>) //точно//.

Многочисленная группа наречий образовалась ''из застывших падежных форм имен существительных'' \
(отложительного, местного, направительно-вносительного и переместительного падежей). Для этого служат следующие суффиксы:
1) <span class="text-gr">''-не, -нэ, -ня, -на, -да, -а, -ть''</span>, \
образующие наречия времени, отвечающие на вопрос \
<span class="text-gr">зярдо?</span> //когда?//: <span class="text-gr">кизна</span> //летом//, <span class="text-gr">тунда</span> //весной//, <span class="text-gr">чить</span> //днем//, <span class="text-gr">сёксня</span> //осенью//;
2) <span class="text-gr">''-нек, -нэк''</span>, образующие наречия образа действия. \
<span class="text-gr">''-нэк''</span> ставится только после твердых парных согласных: <span class="text-gr">колхознэк</span> //всем колхозом//, <span class="text-gr">класснэк</span> //всем классом//, <span class="text-gr">цёранек-аванек</span> //и мужчины, и женщины//;
3) <span class="text-gr">''-цек, -сек''</span>, образующие наречия образа действия: <span class="text-gr">сэрцек</span> //рядом//, <span class="text-gr">рядсек</span> //рядом//;
4) <span class="text-gr">''-кс''</span>, образующий наречия образа действия. Не нужно путать наречия на <span class="text-gr">''-кс''</span> и существительные на <span class="text-gr">''-кс''</span> в превратительном падеже. \
Наречия отвечают на вопрос <span class="text-gr">кода?</span> //как?//, а существительные — на вопросы <span class="text-gr">кикс? мезекс?</span> //в кого?//, \
//для кого?//, //во что?//, //для чего?//, //кем?//, //чем?//: \
<span class="text-gr">Мон кортан рускс, эрзякс ды немецекс.</span> //Я говорю по-русски, по-эрзянски и по-немецки//; \
<span class="text-gr">Мон сонзэ ловия эрзякс, сон жо мокша.</span> //Я его считал эрзянином, он же мокшанин//.

От ''количественных числительных'' наречия образуются при помощи суффиксов <span class="text-gr">''-ксть, -нст, -в''</span> и слова <span class="text-gr">''кирда''</span> (послелог): \
<span class="text-gr">кавто — кавксть</span> //дважды//, <span class="text-gr">колмо — колмоксть</span> //трижды//, <span class="text-gr">кавтов</span> //надвое//.

Суффикс <span class="text-gr">''-га''</span> образует наречия от ''глаголов'': <span class="text-gr">сонзэ марямга</span> //по его мнению//, <span class="text-gr">весень содамга</span> //общеизвестно//.

''Отместоименные'' наречия получают, используя те же суффиксы, что и в наречиях, образованных от существительных: \
<span class="text-gr">се-стэ</span> //тогда//, <span class="text-gr">то-сто</span> //оттуда//, <span class="text-gr">то-в</span> //туда//.

''Неопределенные'' наречия употребляются с частицами <span class="text-gr">''-бути, -кой, -як, -гак, -как''</span>:
<span class="text-gr">''-бути''</span> всегда занимает постпозитивное положение: <span class="text-gr">косо-бути</span> //где-то//, <span class="text-gr">зярдо-бути</span> //когда-то//; 
<span class="text-gr">''-кой''</span> употребляется препозитивно: <span class="text-gr">кой-косо</span> //кое-где//, <span class="text-gr">кой-зярдо</span> //иногда//; 
<span class="text-gr">''-як, -гак, -как''</span> сливаются с наречиями и употребляются постпозитивно: <span class="text-gr">кодаяк</span> //никак//, <span class="text-gr">тесэяк</span> //и здесь//.

''Сложными'' являются наречия, которые образованы из двух слов: \
<span class="text-gr">мекев-васов</span> //взад-вперед//, <span class="text-gr">тей-тов</span> //туда-сюда//, <span class="text-gr">эль-эль</span> //еле-еле//, <span class="text-gr">цють-цють</span> //чуть-чуть//.

__''Сравнительная степень качественных наречий.''__ 
В эрзянском языке сравнительная степень наречий образуется аналитически, с помощью слов <span class="text-gr">''ceдe''</span> //более//, <span class="text-gr">''весемеде''</span> //всех//: \
<span class="text-gr">ceдe вадрясто</span> //получше//, <span class="text-gr">весемеде парсте</span> //лучше всех//, а также путем постановки подчиненного наречию слова \
в форме отложительного падежа: <span class="text-gr">тонавтнемс ялгадо парсте</span> //учиться лучше товарища//.

При наречиях стоят отрицания <span class="text-gr">''а, аволь''</span>, пишущиеся раздельно \
(отрицание <span class="text-gr">''а''</span> в нескольких словах пишется слитно: <span class="text-gr">аламо, аламос, аламне, аламодо, аламнешка</span> //немного//, \
<span class="text-gr">аютко</span> //некогда//, <span class="text-gr">аволь умок</span> //недавно//, <span class="text-gr">а курок</span> //не быстро//, <span class="text-gr">а беряньстэ</span> //неплохо//).

[[<<<|grammatika]] 

::cetvalt

''Имя числительное'' (цётвал) - часть речи, которая обозначает количество предметов, число, а также порядок предметов при счёте и отвечает на вопросы \
<span class="text-gr">зяро? зняро?</span> //сколько?// <span class="text-gr">зяроце?</span> //какой?// //который?//

''По значению'' числительные делятся на количественные, порядковые, собирательные, дробные.

__''Количественные''__ числительные обозначают количество предметов или число и отвечают на вопрос <span class="text-gr">зяро? зняро?</span> //сколько?//
По составу количественные числительные делятся на ''простые, сложные и составные''.

1. ''Простые'' числительные	имеют одну основу:
1 - <span class="text-gr">вейке</span>	
2 - <span class="text-gr">кавто</span>	
3 - <span class="text-gr">колмо</span>	
4 - <span class="text-gr">ниле</span>	
5 - <span class="text-gr">вете</span>	
6 - <span class="text-gr">кото</span>	
7 - <span class="text-gr">сисем</span>	
8 - <span class="text-gr">кавксо</span>
9 - <span class="text-gr">вейксэ</span>
10 - <span class="text-gr">кемень</span>
20 - <span class="text-gr">комсь</span>  
100 - <span class="text-gr">сядо</span>
1000 - <span class="text-gr">тыща (тёжа)</span>
1000 000 - <span class="text-gr">миллион</span>

2. ''Сложные'' числительные	состоят из двух основ:
11 - <span class="text-gr">кевейкее</span>	
12 - <span class="text-gr">кемгавтово</span>	
13 - <span class="text-gr">кемголмово</span>	
14 - <span class="text-gr">кемнилее</span>	
15 - <span class="text-gr">кеветее</span>	
16 - <span class="text-gr">кемготово</span>
17 - <span class="text-gr">кемзисемге</span>
18 - <span class="text-gr">кемгавксово</span>
19 - <span class="text-gr">кевейксэе</span>				
21 - <span class="text-gr">комсьвейкее</span>
22 - <span class="text-gr">комськавтово</span>
23 - <span class="text-gr">комськолмово</span>
24 - <span class="text-gr">комсьнилее</span>
25 - <span class="text-gr">комсьветее</span>
26 - <span class="text-gr">комськотово</span>
27 - <span class="text-gr">комсьсисемге</span>
28 - <span class="text-gr">комськавксово</span>
29 - <span class="text-gr">комсьвейксэе</span>
30 - <span class="text-gr">колоньгемень</span>
40 - <span class="text-gr">ниленьгемень</span>
50 - <span class="text-gr">ведьгемень</span>
60 - <span class="text-gr">кодгемень</span>
70 - <span class="text-gr">сизьгемень</span>
80 - <span class="text-gr">кавксоньгемень</span>
90 - <span class="text-gr">вейксэньгемень</span>
200 - <span class="text-gr">кавтосядт</span>
300 - <span class="text-gr">колмосядт</span>
400 - <span class="text-gr">нилесядт</span>
500 - <span class="text-gr">ветесядт</span>
600 - <span class="text-gr">котосядт</span>	
700 - <span class="text-gr">сисемзядт</span>	
800 - <span class="text-gr">кавксосядт</span>
900 - <span class="text-gr">вейксэсядт</span>

3. ''Составные числительные'' состоят из двух или более слов. Они образуются как из простых, так и сложных числительных: 
101 - <span class="text-gr">сядо вейке</span>
524 - <span class="text-gr">ветесядт комсьнилее</span>
1993 - <span class="text-gr">тыща вейксэсядт вейксэньгемень колмо</span> 

__''Порядковые числительные''__ обозначают порядок предметов при счёте и отвечают на вопрос <span class="text-gr">зяроце?</span> //который? которая? которое? которые?//. \
Они образуются с помощью суффикса <span class="text-gr">''-це''</span>, который присоединяется к основе количественного числительного: 
<span class="text-gr">колмо</span> //три// - <span class="text-gr">колмоце</span> //третий// 
<span class="text-gr">ниле</span> //четыре// - <span class="text-gr">нилеце</span> //четвертый//
<span class="text-gr">вете</span> //пять// - <span class="text-gr">ветеде</span> //пятый//
<span class="text-gr">кото</span> //шесть// - <span class="text-gr">котоце</span> //шестой//
<span class="text-gr">сисем</span> //семь//, <span class="text-gr">сисемеце</span> //седьмой//
<span class="text-gr">кавксо</span> //восемь// - <span class="text-gr">кавксоце</span> //восьмой//
<span class="text-gr">вейксэ</span> //девять// - <span class="text-gr">вейксэце</span> //девятый//
<span class="text-gr">кемень</span> //десять// - <span class="text-gr">кеменце</span> //десятый // и т.д.

Как и в большинстве финно-угорских языков, порядковая основа у числительных <span class="text-gr">вейке</span> //один// и <span class="text-gr">кавто</span> //два// \
образуется в эрзянском языке от другого корня: <span class="text-gr">васенце</span> //первый//, <span class="text-gr">омбоце</span> //второй//.

__''Собирательные числительные''__ обозначают количество лиц или предметов в их совокупности и отвечают на вопрос <span class="text-gr">зяронст?</span> //сколько?//. \
Они образуются от количественных числительных при помощи суффикса - <span class="text-gr">''нcт, нест''</span>:
<span class="text-gr">кавонест</span> - //вдвоем//	
<span class="text-gr">кавонст</span> - //две пары//	
<span class="text-gr">колмонест</span> - //втроем//
<span class="text-gr">колмонст</span> - //три пары//
<span class="text-gr">ниленст</span> - //четыре пары//

__''Дробные числительные''__. Они обозначают не целые, а дробные величины. В системе дробных обозначений широко употребляются слова <span class="text-gr">''пель''</span> //половина//, \
<span class="text-gr">''пелькс''</span> //часть//, //доля//.
^^1^^/~~2~~ - <span class="text-gr">пель</span>
1 ^^1^^/~~2~~ - <span class="text-gr">вейке пель марто</span>, или <span class="text-gr">вейке ды пель, омбоце пель</span>
0,9 - <span class="text-gr">ноль ды вейксэ кеменце пелькс</span>
0,09 - <span class="text-gr">ноль ды вейксэ сядоце пелькс</span>
^^1^^/~~3~~ - <span class="text-gr">колмоце пелькс</span>

{{{*}}}   <span class="text-gr">ламокстамс</span> //умножить//
{{{+}}}   <span class="text-gr">путомс</span> //прибавить//, //плюс//
{{{-}}}   <span class="text-gr">саемс</span> //минус//, //отнять//, //вычесть//
{{{/}}}   <span class="text-gr">явомс</span> //разделить//
{{{=}}}   <span class="text-gr">карми, ули</span> //равняется//, //равно//, //будет//

[[<<<|grammatika]]

::valmelgakst

''Послелоги'' (валмельгакст).
В эрзянском языке нет предлогов. Им соответствуют или падежные формы (<span class="text-gr">вирьсэ</span> //в лесу//, <span class="text-gr">вирьстэ</span> //из леса//, <span class="text-gr">вирев</span> //в лес//), \
или особые служебные слова — послелоги, которые ставятся после управляемого слова \
(<span class="text-gr">революциядо икеле</span> //до революции//, <span class="text-gr">тетянь марто</span> //с отцом//, <span class="text-gr">сонзэ кис</span> //за него//, <span class="text-gr">авань мельга</span> //за матерью//).

В неопределенном склонении послелоги употребляются при слове в именительном, родительном и отложительном падежах, \
придавая им значение другого падежа: <span class="text-gr">кудо</span> //дом// — <span class="text-gr">кудо икеле</span> //перед домом//, <span class="text-gr">кудодо башка</span> //кроме дома//; \
<span class="text-gr">ава</span> //мать// — <span class="text-gr">авань марто</span> //с матерью//, <span class="text-gr">авань вакссо</span> //около матери//.

В определенном и притяжательном склонениях послелоги используются только при родительном падеже: \
<span class="text-gr">вальмась</span> //окно (то)// — <span class="text-gr">вальманть лангсо</span> //на окне (том)//; \
<span class="text-gr">столесь</span> //стол (тот)// — <span class="text-gr">столенть лангсо</span> //на столе (том)//, \
<span class="text-gr">столенть экшсэ</span> //за столом (тем)//.

Послелог от существительных и наречий можно отличить только в контексте. Он не бывает членом предложения, вопрос к нему не ставится: \
<span class="text-gr">мон саван тонеть мейле</span> //я зайду к тебе потом//; <span class="text-gr">мон сован тонеть занятиядо мейле</span> //я зайду к тебе после занятий//.

''Наиболее употребительные послелоги''
<span class="text-gr">марто</span> ''с'' //в значении совместности (с кем? с чем?)//
<span class="text-gr">лангсо</span> ''на'' //(на ком? на чём?)//
<span class="text-gr">лангсто</span> ''с'' //(с кого? с чего?)//
<span class="text-gr">лангс</span> ''на'' //(на кого? на что?)//
<span class="text-gr">вельде</span> ''через'' //(через посредство)//
<span class="text-gr">трокс</span> ''через'' //(через кого? через что?)//
<span class="text-gr">эйсэ</span> ''в'' //(в ком? в чём?)//
<span class="text-gr">эйстэ</span> ''от'', ''из'' //(от кого? из кого? от чего? из чего?)//
<span class="text-gr">эйс</span> ''в'' //(в кого? во что?)//
<span class="text-gr">ланга</span> ''по'', ''про'' //(по чему? про кого?)//
<span class="text-gr">икеле</span> ''перед'', ''до'' //(перед кем? перед чем?)//
<span class="text-gr">удало</span> ''за'' //в значении «позади» (за кем? за чем?)//
<span class="text-gr">экшсэ</span> ''за'' //в значении «за предметом»//
<span class="text-gr">экшстэ</span> ''из-за'' //в значении «выйти из-за чего-либо»//
<span class="text-gr">туртов</span> ''для'' //(для кого? для чего?)//
<span class="text-gr">каршо</span> ''против'' //(против кого? против чего?)//	
<span class="text-gr">ало</span> ''под'' //(под кем? под чем?)//
<span class="text-gr">алдо</span> ''из-под'' //(из-под кого? из-под чего?)//
<span class="text-gr">велькссэ</span> ''над'' //(над кем? над чем?)//
<span class="text-gr">мейле</span> ''после'' //(после кого? после чего?)//
<span class="text-gr">башка</span> ''кроме'' //(кроме кого? кроме чего?)//
<span class="text-gr">кедьсэ</span> ''у'' //(у кого находится?)//
<span class="text-gr">пачк</span> ''сквозь'' //(сквозь что?)//
<span class="text-gr">ютксо</span> ''между'', ''среди'' //(между кем? между чем?)//
<span class="text-gr">вакссо</span> ''около'', ''у'' //(около кого? у чего?)//
<span class="text-gr">ваксс</span> ''к'' //в значении «приблизиться к предмету»//
<span class="text-gr">эземс</span> ''вместо'' //(вместо кого? вместо чего?)//
<span class="text-gr">кувалт, кувалма</span> ''вдоль'', ''по'' //(по чему?)//
<span class="text-gr">коряс</span> ''по'' //(относительно)//, ''против''.

[[<<<|grammatika]]

::tusvalt

''Имя прилагательное'' (тюсвал) — это часть речи, которая обозначает признак предметов и отвечает на вопрос <span class="text-gr">кодамо?</span> //какой? какая? какое?//

В эрзянском языке прилагательные в основном употребляются при существительных в качестве определения. Прилагательное с существительным не согласуется ни в числе, ни в падеже. Тип связи между ними — примыкание: 
ном. <span class="text-gr">ашо килей</span> //белая береза//
ген. <span class="text-gr">ашо килеень</span> //белой березы// 
дат. <span class="text-gr">ашо килейнень</span> //белой березе//  
аблат. <span class="text-gr">ашо килейде</span> //о белой березе//

В зависимости от лексических значений и грамматических свойств прилагательные в эрзянском языке делятся на два разряда: качественные и относительные.

<details> <summary>''Качественные прилагательные''  (предметэнь уликсчинь кандыця лемвалт).</summary> 
Обозначают такой признак (качество) предмета, который может быть в этом предмете в большей или в меньшей степени.
Они передают качества непосредственно, лексическим значением своей основы и могут обозначать:
1)	''цвет:'' <span class="text-gr">ашо</span> //белый//, <span class="text-gr">сэнь</span> //синий//, <span class="text-gr">ожо</span> //желтый//, <span class="text-gr">тюжа</span> //коричневый//;
2)	''возрастные признаки:'' <span class="text-gr">сыре</span> //старый//, //пожилой//, <span class="text-gr">од</span> //молодой//, <span class="text-gr">вишкине</span> //маленький, молодой//;
3)	''размер:'' <span class="text-gr">покш</span> //большой//, <span class="text-gr">сэрей</span> //высокий//, <span class="text-gr">кувака</span> //длинный//, <span class="text-gr">нурькине</span> //короткий//;
4)	''протяжённость, положение в пространстве:'' <span class="text-gr">виде</span> //прямой//, <span class="text-gr">кичкере</span> //кривой//, <span class="text-gr">тея, теине</span> //узкий//;
5)	''физические качества предметов:'' <span class="text-gr">виев</span> //сильный//, <span class="text-gr">шумбра</span> //здоровый//, <span class="text-gr">берянь</span> //плохой//;
6)	''черты характера людей:'' <span class="text-gr">превей</span> //умный//, <span class="text-gr">кежев</span> //сердитый//, //злой//, <span class="text-gr">ордакш</span> //капризный//, <span class="text-gr">цёлак</span> //неумелый//;
7)	''качество явлений природы и окружающей среды:'' <span class="text-gr">валдо</span> //светлый//, <span class="text-gr">чопода</span> //тёмный//, <span class="text-gr">лембе</span> //теплый//, <span class="text-gr">якшамо</span> //холодый//;
8)	''качества, воспринимаемые органами чувств:'' <span class="text-gr">тантей</span> //вкусный//, <span class="text-gr">ламбамо</span> //сладкий//, <span class="text-gr">чинев</span> //тухлый//, <span class="text-gr">летьке</span> //влажный//;

Качественные прилагательные образуют ''степени сравнения'', которые указывают, что известное качество у разных предметов проявляется в неодинаковом количестве. Различаются три степени: ''положительная, сравнительная, превосходная''.

Прилагательные в ''положительной степени'' называют качество или признак предмета без сравнения с другими предметами: <span class="text-gr">вадря ломань</span> //хороший человек//, <span class="text-gr">мазый тейтерь</span> //красивая девушка//, <span class="text-gr">кувака теле</span> //длинная зима//.

''Сравнительная степень'' выражает большую или меньшую меру качества в предмете по сравнению с тем же качеством в другом предмете.
Значение сравнительной степени выражается двумя способами:
1)	Перед прилагательным ставится существительное в отложительном падеже для сравнения качества предмета с другим предметом: <span class="text-gr">инзей''де'' тантей</span> //вкуснее малины//, <span class="text-gr">помидор''до'' якстере</span> //краснее помидора//;
2)	При помощи частицы <span class="text-gr">''седе, седеяк''</span> //более//, //менее// и прилагательного в исходной форме: <span class="text-gr">седе сэрей</span> //выше//, <span class="text-gr">седеяк келей</span> //шире//.

''Превосходная степень'' показывает, что тот или иной предмет превосходит остальные предметы по какому-либо признаку.
Превосходная степень образуется двумя способами.
''Первый (аналитический) способ''. При помощи слов <span class="text-gr">''сех, сехте, пек, весемеде''</span> //очень// и прилагательного в исходной форме: <span class="text-gr">сехте сэрей</span> //самый высокий//, <span class="text-gr">сехте мазый</span> //самый красивый//.
''Второй (морфолого-синтаксический) способ''. Одно и тоже прилагательное повторяется два раза, при первом повторе прилагательное ставится в форму отложительного падежа, а во втором — остается без изменения (в исходной форме): <span class="text-gr">мазый''де'' мазый</span> //очень красивый//, //красивейший//, <span class="text-gr">сэрей''деяк'' сэрей</span> //очень высокий//.
</details>
<details> <summary>''Относительные прилагательные'' (предметэнь ауликсчинь невтиця левалт).</summary> 
Обозначают признаки предметов по разнообразным отношениям между предметами. Они выражают отношения:
1) ''к материалу:'' <span class="text-gr">кшнинь койме</span> //железная лопата//, <span class="text-gr">чувтонь кудо</span> //деревянный дом//, <span class="text-gr">кевень пандо</span> //каменная гора//;
2) ''ко времени:'' <span class="text-gr">телень кемть</span> //зимние, сапоги//, <span class="text-gr">сёксень чи</span> //осенний день//;
3) ''к месту:'' <span class="text-gr">велень тейтерь</span> //сельская девушка//, <span class="text-gr">вирень умарина</span> //лесная яблоня//;
4) ''к лицу, коллективу:'' <span class="text-gr">рузонь кель</span> //русский язык//, <span class="text-gr">эрзянь ава</span> //эрзянская женщина//.

Относительные прилагательные могут быть образованы от именных основ, глаголов и наречий при помощи суффикса <span class="text-gr">''-нь''</span>: <span class="text-gr">ошонь ломань</span> //городской человек//, <span class="text-gr">сёрмадомань столь</span> //письменный стол//, <span class="text-gr">тесэнь ломань</span> //здешний человек//.
От наречных основ образуются относительные прилагательные при помощи суффикса <span class="text-gr">''-це''</span>: <span class="text-gr">икеле</span> //впереди// — <span class="text-gr">икельце</span> //передний// <span class="text-gr">удало</span> //сзади// — <span class="text-gr">удалце</span> //задний//, <span class="text-gr">ало</span> //внизу// — <span class="text-gr">алце</span> //нижний//.
У относительных прилагательных нет степеней сравнения, перед ними нельзя поставить наречие, из них нельзя образовать формы субъективной оценки.
</details>
[[<<<|grammatika]]

::orfografiya

[[<<<|grammatika]]

<details> <summary>ПРАВОПИСАНИЕ ГЛАСНЫХ И СОГЛАСНЫХ</summary>
1. В первом слоге слова буквы <span class="text-gr">''а, о, у, э, ы''</span> пишутся после парных{{{*}}} твердых \
согласных: <span class="text-gr">лаз, сод, туло, сэдь, сыргамс</span>; буквы <span class="text-gr">''я, ё, ю, е, и''</span> - после мягких
парных согласных: <span class="text-gr">сёрма, сянго, сюро, теле, ривезь</span>.
{{{*}}} //Под термином "парные согласные" здесь имеем в виду парные согласные только по мягкости - твердости.//
2. В первом слоге слова буквы <span class="text-gr">''а, о, у, е, и''</span> пишутся после непарных согласных: \
<span class="text-gr">панго, понгомс, пеке, пильге, чаво, чуро, черь, чире</span>.
3. В непервом слоге слова гласные <span class="text-gr">''ы, и''</span> пишутся:
а) в словах с суффиксом <span class="text-gr">''-ыне, -ине''</span>: <span class="text-gr">кудыне, велине, парыне, пижине</span>;
б) в формообразующих суффиксах глагола \
(в суффиксах причастий: <span class="text-gr">''-ы, -и, -ый, -ий, -ыця, -иця, -викс''</span>): <span class="text-gr">моры нармунь, тардий кедть, сокиця машина, вечкевикс ломань</span>;
в) в формах глаголов прошедшего времени и условного наклонения:
<span class="text-gr">морынь, видинь; морылинь, видилинь; морындерян, видиндерян</span>.
Кроме того, гласные <span class="text-gr">''ы, и''</span>, а также гласная <span class="text-gr">''у''</span> в непервом слоге слова \
встречаются в сложных и заимствованных словах: <span class="text-gr">менелькирькс (менель, кирькс), пиципалакс, картуз, радио.</span>
4. Буква <span class="text-gr">''ь''</span> пишется всегда после мягких парных согласных только в конце \
слова, в середине слова - только перед твердыми согласными для \
обозначения мягкости согласных: <span class="text-gr">кедь, каль, човонь; кедьстэ, карькс</span>, но \
<span class="text-gr">кедте, тенсть, вирне</span> (непарными твердыми согласными по мягкости-твердости считаются: <span class="text-gr">''б, в, г, ж, к, м, п, ф, ч, х, ш''</span>).
5. После мягкого согласного <span class="text-gr">''л''</span> как в конце, так и в середине слова буква <span class="text-gr">''ь''</span> \
пишется всегда, независимо от того, твердый или мягкий согласный следует \
за <span class="text-gr">''л''</span>: <span class="text-gr">вальма, кельме, кальть, кельть, кальсэ, сильге, эльде</span>.
Буква <span class="text-gr">''ь''</span> не пишется лишь между двумя мягкими <span class="text-gr">''л''</span>: <span class="text-gr">иллюстрация, аллея</span>.
6. Если друг за другом следуют несколько парных мягких согласных, то \
обозначается мягкость только последнего согласного: <span class="text-gr">тенсть, тенстьке, тансть, сэредсть</span>.
7. В заимствованных из русского языка словах <span class="text-gr">дроб, степ, морков, озим</span> \
конечные согласные произносятся твердо и пишутся без <span class="text-gr">''ь''</span>: <span class="text-gr">морков, морковсо, морковс, морковсто; степ, степсэ, степстэ, степс; озим, озимсэ, озимстэ, озимс; дроб, дробсо, дробсто, дробс</span>.
8. В сочетаниях согласных <span class="text-gr">''-нг, -нк, -нч''</span> буква <span class="text-gr">''ь''</span> не пишется: <span class="text-gr">пенге, пенч, венч, пинге</span>; \
это же правило действует при написании многократных форм \
глагола: <span class="text-gr">конямс - кончнемс, манямс - манчемс, мендямс - менчемс</span>.
9. Оглушение звонких согласных на конце корня и основы слова на письме \
не обозначается как при словоизменении, так и при словообразовании:
а) при образовании форм числа, падежа, лица (в соответствии с морфологическим принципом): \
<span class="text-gr">сод - содт, содсо, сёрмадомс - сёрмадсь, сёрмадтано, сёрмадт, нельгемс - нельгсь, нельгтяно</span>;
б) при суффиксальном образовании новых слов (в соответствии с \
морфологическим принципом): <span class="text-gr">недь - недькс, озяз - озязке, виздемс - визькс, куземс - кузтема; нерьгемс - нерьгстамс, пургамс - пургсемс</span>;
в) при образовании слов с помощью аффиксоидов (в соответствии с морфологическим принципом): \
<span class="text-gr">вайгельпе, тарадпе, ведьпря, кальпря, марпря, инзейпуло, кальпуло, килейпуло</span>.
10. При написании сложных числительных обозначается озвончение \
согласных в корне слова (в соответствии с фонетическим принципом):
<span class="text-gr">кемгавтово, кемголмово, кемготово, кемзисемге, кемгавксово, колоньгемень, ниленьгемень, ведьгемень, кодгемень, кавксоньгемень, вейксэньгемень</span>. 
На письме не обозначается оглушение <span class="text-gr">''д''</span> перед <span class="text-gr">''т''</span> в компоненте <span class="text-gr">''-сядт''</span> (в соответствии с морфологическим принципом), \
но обозначается выпадение конечной гласной основы (<span class="text-gr">''сядо''</span> в соответствии с фонетическим принципом): \
<span class="text-gr">кавтосядт, колмосядт, нилесядт, котосядт, сисемзядт, кавксосядт, вейксэсядт</span>.
11. На письме не обозначается озвончение согласных в корне слова в сложных словах \
(в соответствии с морфологическим принципом):
<span class="text-gr">валсюлмавкс (вал, сюлмавкс), ведькев (ведь, кев), вирьсараз (вирь, сараз), товсюро (тов, сюро), сэнькев (сэнь, кев), пейсывель (пей, сывель), медьков (медь, ков), письмаркудо (письмар, кудо), седейпелькс (седей, пелькс)</span>.
</details>
<details> <summary>ПРАВОПИСАНИЕ ЗАИМСТВОВАННЫХ СЛОВ</summary>
1. Ранние заимствования пишутся по традиционному принципу: <span class="text-gr">бука, луга, церепка</span>.
2. В поздних заимствованиях наиболее часто встречающиеся изменения следующие: 
а) если существительное в русском языке оканчивается сочетанием согласных, последний из которых сонорный, то в эрзянском языке \
добавляется гласный <span class="text-gr">''а''</span> (орф, <span class="text-gr">''а, я''</span>): <span class="text-gr">центра, ансамбля, корабля, комбайна</span> (рус. центр, ансамбль, корабль, комбайн); 
б) если начальная форма существительного в русском языке оканчивается на гласные <span class="text-gr">о, э</span> (орф. <span class="text-gr">о, ё, е</span>), \
то в эрзянском языке они заменяются гласной <span class="text-gr">''а''</span> (орф. <span class="text-gr">''а, я''</span>): <span class="text-gr">пера, причастия, хозяйства, ведра</span> (рус. перо, причастие, хозяйство, ведро).
3. В эрзянском языке прилагательные от заимствованных слов образуются в основном с помощью суффикса <span class="text-gr">''-нь''</span>; <span class="text-gr">колхоз - колхозонь, театра - театрань</span>; \ 
в других случаях окончание русского прилагательного заменяется в эрзянском языке на <span class="text-gr">''-а, -ой, -ей''</span>: <span class="text-gr">бойка, главной, средней</span> (рус. бойкий, главный, средний).
Формы косвенных падежей заимствованных собственных имен оканчивающиеся на <span class="text-gr">''-ск''</span>, образуются с помощью присоединения сочетаний <span class="text-gr">''-ой, -ое''</span>: <span class="text-gr">Саранскойга, Саранскоень, Курскойга, Курскоень</span>.
</details>
<details> <summary>ПРАВОПИСАНИЕ СЛОЖНЫХ, СЛОЖНОСОКРАЩЕННЫХ И ПАРНЫХ СЛОВ</summary>
<details><summary>''Слова, состоящие их двух корней, пишутся слитно:''</summary>
1) если первый компонент - непроизводное существительное \
(<span class="text-gr">авакаль, бабаловсо, ведьтол, гуйкал, дигалопа, калькуро, лепекал, модамекш, сокапенч, толкель</span>):
а) второй компонент - слова-полусуффиксы <span class="text-gr">''недь''</span> и <span class="text-gr">''туло''</span>:
<span class="text-gr">койменедь, локшонедь, пеельнедь, пелюманедь, пенчнедь, ульманедь, боцькатуло, нолготуло</span>;
б) второй компонент - слова <span class="text-gr">''потмо, чире, куншка''</span> с собирательным значением: 
<span class="text-gr">вирьпотмо, нешкепотмо, кудопотмо, пряпотмо, лейчире, паксячире, пандочире, велекуншка, паксякуншка, обедкуншка, седейкуншка</span>;
в) второй компонент - слово <span class="text-gr">''коня''</span> с переносным значением: <span class="text-gr">баняконя, пичеконя, пандоконя, кудоконя, тумоконя</span>, \
но <span class="text-gr">ломань коня, бука коня, реве коня</span>,
г) второй компонент - слова <span class="text-gr">''пелькс, икелькс, удалкс, ёнкс, левкс''</span>:
<span class="text-gr">седейпелькс, кудыкелькс, пиреудалкс, кедьёнкс, обедъёнкс, каткалевкс, кискалевкс, письмарлевкс, ревелевкс, сеялевкс, озязлевкс</span>;
д) второй компонент - отглагольное существительное с суффиксом <span class="text-gr">''-мо''</span>:
<span class="text-gr">кенкшкундамо, кипурдамо</span>;
2) если первый компонент - слова <span class="text-gr">''васонь, ине''</span>: 
<span class="text-gr">васонькоморо, васоньпеельть, иневедь, инелей, Инечи</span>;
3) если первый компонент - числительное <span class="text-gr">''ве''</span> и слова <span class="text-gr">''пеле, пель, пельс''</span>:
<span class="text-gr">велув, вепекень, пелеве, пельспиезь, пельсшумбра</span>;
4) если первый компонент - слово <span class="text-gr">''трокс''</span>: 
<span class="text-gr">троксвал, троксмель, трокспильге, трокспалмань, трокспикс</span>;
5) если первый компонент - слова <span class="text-gr">''алга, ланга''</span>: 
<span class="text-gr">алгавайгель, алгапанар, алгапонкст, лангапрява</span>;
6) если первый компонент - причастие с суффиксом <span class="text-gr">''-и / ы-''</span>: 
<span class="text-gr">палымода, пиципалакс, педигуй, велиривезь, нулныпиле</span>;
7) если один из компонентов самостоятельно не употребляется в современном эрзянском языке: 
<span class="text-gr">какжаля (какж-? + аля), пиненьбапст (пинень + бапст?)</span>.</details>
<details><summary>''Слова, состоящие их двух корней, пишутся раздельно:''</summary>
1) если первый компонент - производное существительное: 
<span class="text-gr">авака левкс, атяка левк, спешкс гуй</span>;
2) если первый компонент - слово, образованное при помощи суффикса <span class="text-gr">''-нь''</span>: 
<span class="text-gr">велень бука, Каргонь ки, кудонь прявт, бабань пеште, тувонь сюкоро, ракань кудо, сумань пракстат, атянь пуре, чинь аштема, овтонь пизэ, вайгелень каятома</span>.
//Примечание. Слова <span class="text-gr">вараканьпал, салмуксоньсалы, чееренькарькс, вардоньсюро, вереньпоти</span> пишутся слитно (в соответствии с традиционным принципом);//
3) если первый компонент - слово, образованное с помощью суффикса <span class="text-gr">''-ма / -мо''</span>: 
<span class="text-gr">велямо мукорь, кортамо пелькс, ловнома кудо, ознома кудо, печкема тарка, верьгедема кев</span>.
//Примечание. Слова <span class="text-gr">пивтемпарь, содамоёвкс</span> пишутся слитно (в соответствии с традиционным принципом);//
4) если первый компонент - числительное:
<span class="text-gr">кавто пильгесэ, ниле иень, кото лазт, кавксо умарть</span>;
5) если первый компонент - причастие (кроме тех, которые обращованы при помощи суффикса <span class="text-gr">''-и/ -ы''</span>):
<span class="text-gr">празь умарь, соказь мода, керявт тикше, морыця тейтерь, чииця цёра, артовт лаз</span>.
6) если второй компонент - отглагольное существительное с суффиксом <span class="text-gr">''–ма''</span>: 
<span class="text-gr">кедь вирдема, стядо аштема, стяко аштема, седей кирдема, тикше ледема</span>.
//Примечание: Слова <span class="text-gr">чилисема, чивалгома</span> пишутся слитно.//</details>
<details><summary>''Слова, состоящие из трех и четырех корней''</summary>
Слова, состоящие из трех корней, делятся на четыре группы:
1) все компоненты пишутся слитно: <span class="text-gr">кудазорава, одирьва, урьваля</span>;
2) все компоненты пишутся раздельно: <span class="text-gr">ашо пря цера, покш пря корш, верьгизэнь пови киска, сисем прясо гуй, ёзнэнь пупамо тикше, пазонь чавома чувто, верень лоткавтыця тикше</span>;
3) первые два компонента пишутся слитно, третий - раздельно: <span class="text-gr">галаумарь тикше, дураккуяр недькс, ёнтол кель, кедьнимиляв левкс, овтумарь чувто, верьтомбамо максо, чивалгома ёнкс, чилисема ёнкс</span>;
4) второй и третий компоненты пишутся слитно, первый - раздельно: <span class="text-gr">авака ривезьлевкс, ашо дуракпанго, вишка пиципалакс</span>.
Слов, состоящих из четырех корней, в эрзянском языке сравнительно мало. При их написании следует опираться на правописание сложных слов, \
состоящих из двух корней: <span class="text-gr">од авань чама лопа, тантей чине галань цеця</span>.</details>
<details><summary>''Через дефис пишутся:''</summary>
1) парные слова, компонентами которых является одно и то же слово:
<span class="text-gr">лангсек-лангсек, таркань-таркань, кувтолк-кувтолк, цють-цютъ, тик-тик, мезе-мезе, косо-косо, вана-вана</span>;
2) парные слова, компоненты которых отличаются немного по звуковому составу: 
<span class="text-gr">юв-яв, куш-каш, кулдор-калдор, цютор-цятор, тушто-ташто, турномс-тарномс, тулномс-талномс</span>;
3) парные слова, имеющие компоненты с противоположным значением:
<span class="text-gr">атят-бабат, тей-тов, теде-тонадо, тестэ-тосто, тия-тува, толонь-ведень пачк, раужо-ашо, велькст-алкст, верьга-алга, лисемс-совамс</span>;
4) парные слова, возникшие путем соединения двух синонимичных слов:
<span class="text-gr">тапамс-калавтомс, тапамс-янгамс, тердемс-пурнамс, тетякай-корьмакай, трямс-кастомс, ракамс-пейдемс, васькамс-кольнемс, вели-чары, виде-паро</span>;
5) парные слова, один из компонентов которых в современном языке самостоятельно не употребляется: 
<span class="text-gr">чекамс-покамс, нулат-валат, луткова-латкова, кудат-андат</span>;
6) парные слова, значения которых шире, чем значение каждого из компонентов: 
<span class="text-gr">кепе-штапо, тевть-кулят, тевть-ладт, ойть-ловсот, валт-кельть, вирть-укшторт, татарт-башкирт, тевть-койть, тевга-валга, теемс-кемекстамс, тетят-покштят, тештев-ковов, токамс-кепетемс, тикшеть-лопат, ламбамо-ризаня, трицят-сокицят, трокс-кувалт</span>;
7) парные слова-прилагательные, компоненты которых выражают различные оттенки: 
<span class="text-gr">пиже-ожо, тюжат-ашот, ашназа-ашо, ашназа-сэнь, ашназа-якстере, якстере-сэнь, валдо-тюжа, валдо-сэнь</span>;
8) парные слова, первым компонентом которых являются частицы <span class="text-gr">''кой-, та-, таго-''</span> или вторым компонентом - частица <span class="text-gr">''-бути''</span>: 
<span class="text-gr">кой-мезе, таго-мезе, та-ки, та-кодамо, таго-зярдо, кой-косо, кой-конатне, кие-бути, мезе-бути, кона-бути</span>;
9) парные слова, первым компонентом которых является слово <span class="text-gr">''недля''</span>, вторым - числительное: 
<span class="text-gr">недля-кавто, недля-колмо, недляшка-кавтошка, недляшка-колмошка</span>;
10) парные слова, компонентом которых является слово <span class="text-gr">''теемс''</span>: 
<span class="text-gr">витемс-теемс, сускомс-теемс, ардомс-теемс, ваномс-теемс, кундамс-теемс, сокамс-теемс; теемс-кемекстамс, теемс-мендямс, теемс-витемс, теемс-якавтомс</span>;
Сложносокращенные слова и аббревиатуры в начальной форме сохраняют русскую орфографию. Все они изменяются по падежам и числам. \
При словоизменении аббревиатур перед падежным суффиксом интерфикс не используется: <span class="text-gr">РМ (эрэм)</span>.</details></details>
<details> <summary>ПРАВОПИСАНИЕ СУЩЕСТВИТЕЛЬНЫХ</summary>
<details><summary>''Правописание форм множественного числа существительных''</summary>
Как при словообразовании, так и при словоизменении существительных используется морфологический принцип письма.

''Основное склонение''
Суффикс <span class="text-gr">''-т''</span> используется, если слово оканчивается:
- на гласный заднего ряда: 
<span class="text-gr">кудо - кудот, пакся - паксят, вальма - вальмат</span>;
- на твердый парный согласный: 
<span class="text-gr">кикс - кикст, ваз - вазт, кардаз - кардазт, ирдез - ирдезт</span>;
- на непарный согласный с предшествующим гласным заднего ряда: 
<span class="text-gr">ков - ковт, морков - морковт</span>.
Вариант <span class="text-gr">''-ть''</span> используется, если слово оканчивается:
- на гласный переднего ряда: 
<span class="text-gr">пире - пиреть, пизэ - пизэть, чи - чить</span>;
- на мягкий парный согласный или <span class="text-gr">''й''</span>: 
<span class="text-gr">каль - кальть, седей - седейть, парь - парть, ривезь - ривезть</span>;
- на непарный согласный с предшествующим гласным переднего ряда: 
<span class="text-gr">кеж - кежть, кев - кевть, пенч - пенчть, тев - тевть</span>.

//Примечание://
1. При образовании множественного числа существительных основа слова остается неизменной (в последнем слоге слова гласная не выпадает):
<span class="text-gr">зепе - зепеть</span>, а не <span class="text-gr">зепть</span>
<span class="text-gr">кенде - кендеть</span>, а не <span class="text-gr">кендть</span>
<span class="text-gr">ленге - ленгеть</span>, а не <span class="text-gr">ленгть</span>
<span class="text-gr">очко - очкот</span>, а не <span class="text-gr">очкт</span>
<span class="text-gr">панго - пангот</span>, а не <span class="text-gr">пангт</span>
<span class="text-gr">пеке - пекеть</span>, а не <span class="text-gr">пекть</span>
<span class="text-gr">сельме - сельметь</span>, а не <span class="text-gr">сельмть</span>
<span class="text-gr">теште - тештеть</span>, а не <span class="text-gr">тештть</span>
<span class="text-gr">чувто - чувтот</span>, а не <span class="text-gr">чувтт</span>
2. У парных существительных основы также сохраняются:
<span class="text-gr">пильгеть - кедть</span>
<span class="text-gr">пештеть-товт</span>
<span class="text-gr">эрьгеть-човалят</span>
3. Если основа существительного оканчиваются на <span class="text-gr">''-т''</span> или <span class="text-gr">''-ть''</span>, то при образовании форм множественного числа пишется <span class="text-gr">''-тт, -тть''</span>:
<span class="text-gr">атявт-атявтт</span>
<span class="text-gr">прявт-прявтт</span>
<span class="text-gr">тенсть-тенстть</span>
<span class="text-gr">смусть-смустть</span>

''Указательное склонение''
Суффикс <span class="text-gr">''-тнэ''</span> используется, если слово оканчивается на твердый парный согласный: <span class="text-gr">кал - калтнэ, мастор - мастортнэ, верьгиз - верьгизтнэ, сараз - саразтнэ, тарад - тарадтнэ, прявт - прявттнэ, пикс - пикстнэ</span>. 
В остальных случаях используется суффикс <span class="text-gr">''-тне''</span>: <span class="text-gr">эйкакш - эйкакштне, чакш - чакштне, ков - ковтне, кев - кевтне, ош - оштне, лув - лувтне, пире - пиретне, пакся - паксятне, пизэ - пизэтне, кудо - кудотне; кедь - кедтне, каль - кальтне, килей - килейтне; кенкш - кенкштне, венч - венчтне</span>.
</details>
<details><summary>''Правописание падежных форм''</summary>
''Формы основного склонения''
''Родительный падеж''. Суффикс родительного падежа  <span class="text-gr">''-нь''</span> присоединяется непосредственно к основе слова, \
если она оканчивается на гласный: <span class="text-gr">кудо - кудо-нь, веле - веле-нь</span>. Если основа слова оканчивается на согласный, то \
используются соединительные гласные, качество которых зависит от конечного согласного основы и предшествующего гласного:
<span class="text-gr">''-о-''</span> - если в исходе основы твердый согласный с предшествующим гласным заднего ряда: 
<span class="text-gr">укштор - укштор-о-нь, ваз - ваз-о-нь, кал - кал-о-нь; ков - ков-онь, улав - улав-о-нь</span>;
<span class="text-gr">''-е-''</span> -если слово оканчивается: 
1) на мягкий согласный: 
<span class="text-gr">каль - кал-е-нь, кедь - кед-е-нь, седей - седе-е-нь, сексь - секс-е-нь</span>; 
2) на непарный твердый согласный с предшествующим гласным переднего ряда: 
<span class="text-gr">пенч - пенч-е-нь, кем - кем-е-нь</span>;
<span class="text-gr">''-э-''</span> - если основу завершает твердый парный согласный с предшествующим гласным переднего ряда: 
<span class="text-gr">кикс - кикс-э-нь, пикс - пикс-э-нь, верьгиз - верьгиз-э-нь</span>.
Эти соединительные гласные используются также при образовании форм вносительного, направительного, превратительного и сравнительного падежей.

''Дательный падеж''. Варианты суффикса: <span class="text-gr">''-нень/-нэнь''</span>.
<span class="text-gr">''-нэнь''</span> используется после твердых парных согласных: <span class="text-gr">кикс - кикс-нэнь, ваз - ваз-нэнь, тешкс - тешкс-нэнь</span>. 
Во всех остальных случаях используется <span class="text-gr">''-нень''</span>: <span class="text-gr">ава - ава-нень, веле - веле-нень, сэдь - сэд-нень, эйкакш - эйкакш-нень, тов - тов-нень, тев - тев-нень</span>.

''Отложительный падеж''. Варианты суффикса: <span class="text-gr">''-то/-те/-тэ/, -до/-де/-дэ''</span>.
<span class="text-gr">''-то''</span> используется, если основа слова оканчивается:
1) на глухой твердый парный согласный: <span class="text-gr">каркс - каркс-то, мацт - мацт-то</span>;
2) на непарный твердый согласный с предшествующим гласным заднего ряда: <span class="text-gr">атякш - атякш-то, чакш - чакш-то, эйкакш - эйкакш-то</span>;
3) на звонкий согласный <span class="text-gr">''д''</span> с предшествующим гласным заднего ряда: <span class="text-gr">сад - сад-то, тарад - тарад-то</span>;
<span class="text-gr">''-те''</span> - если основа слова оканчивается:
1) на мягкий парный глухой согласный: <span class="text-gr">сексь - секс-те, пенксь - пенкс-те</span>;
2) на непарный глухой согласный с предшествующим гласным переднего ряда: <span class="text-gr">мекш - мекш-те, пенч - пенч-те, венч - венч-те</span>;
3) на мягкий <span class="text-gr">''д''</span>: <span class="text-gr">медь - мед-те, ведь - вед-те</span>;
<span class="text-gr">''-тэ''</span> - если основа слова оканчивается на твердый парный глухой согласный или на <span class="text-gr">''д''</span> с предшествующим гласным переднего ряда: 
<span class="text-gr">тешкс - тешкс-тэ, ризкс - ризкс-тэ, обед - обед-тэ</span>;
<span class="text-gr">''-до''</span> - если основа слова оканчивается:
1) на гласный заднего ряда: <span class="text-gr">вальма - вальма-до, пакся - пакся-до, судо - судо-до, нурдо - нурдо-до</span>;
2) на звонкий твердый парный согласный (кроме <span class="text-gr">''д''</span>) с предшествующим гласным заднего ряда: <span class="text-gr">панар - панар-до, кардаз - кардаз-до, вакан - вакан-до</span>;
3) на звонкий непарный согласный с предшествующим гласным заднего ряда: <span class="text-gr">лав - лав-до, ков - ков-до, улав - улав-до</span>;
<span class="text-gr">''-де''</span> - если основа оканчивается:
1) на гласный переднего ряда: <span class="text-gr">веле - веле-де, пире - пире-де, пизэ - пизэде</span>;
2) на звонкий мягкий парный согласный (кроме <span class="text-gr">''д''</span>): <span class="text-gr">сёвонь - сёвон-де, парь - пар-де, каль - каль-де</span>;
3) на мягкий непарный согласный <span class="text-gr">''й''</span>: <span class="text-gr">седей - седей-де, килей - килей-де, ой - ой-де, кой - кой-де</span>;
4) на непарный твердый согласный с предшествующим гласным переднего ряда: <span class="text-gr">кем - кем-де, кев - кев-де, тев - тев-де</span>; 
<span class="text-gr">''-дэ''</span> - если основа оканчивается на звонкий парный твердый согласный с предшествующим гласным переднего ряда: 
<span class="text-gr">верьгиз - верьгиз-дэ, вирез - вирез-дэ</span>.

''Местный падеж''. Варианты суффикса: <span class="text-gr">''-со/-сэ''</span>.
Вариант <span class="text-gr">''-со''</span> используется, если основа слова оканчивается:
1) на гласный заднего ряда: <span class="text-gr">моро - моро-со, пакся - пакся-со</span>;
2) на твердый парный или непарный согласный с предшествующим гласным заднего ряда: 
<span class="text-gr">рудаз - рудаз-со, пор - пор-со, вал - валсо, сур - сур-со, улав - улав-со; сельмукш - сельмукш-со</span>.
Вариант <span class="text-gr">''-сэ''</span> используется, если основа слова оканчивается:
1) на гласный переднего ряда: <span class="text-gr">веле - веле-сэ, пизэ - пизэ-сэ</span>;
2) на мягкий парный согласный или <span class="text-gr">''й''</span>: <span class="text-gr">ведь - ведь-сэ, умарь - умарь-сэ, седей - седей-сэ, ой - ой-сэ</span>;
3) на твердый согласный с предшествующим гласным переднего ряда: <span class="text-gr">пикс - пикс-сэ, кем - кем-сэ, кев - кев-сэ</span>.

''Исходный падеж''. Варианты суффикса: <span class="text-gr">''-сто/-стэ''</span>. 
Выбор огласовки суффикса, как и в местном падеже, зависит от качества конечных гласных и согласных основы и предшествующих гласных.

''Вносительный падеж''. Его суффикс <span class="text-gr">''-с''</span> присоединяется непосредственно как к гласной, так и к согласной основе:
<span class="text-gr">вальма - вальма-с, кудо - кудо-с, кев - кев-с, ков - ков-с, кель - кель-с, каль - каль-с, вал - вал-с, кем - кем-с, ош - ош-с, мастор - мастор-с</span>. 
Соединительная гласная появляется в том случае, если основа слова оканчивается сочетанием согласных, последний из которых звук <span class="text-gr">''-с''</span>:
<span class="text-gr">''-о-''</span> - если основа оканчивается сочетанием согласных, последний из которых <span class="text-gr">''-с''</span>, а предшествующие гласные заднего ряда: <span class="text-gr">суркс - суркс-о-с, тапаркс - тапаркс-о-с</span>;
<span class="text-gr">''-е-''</span> - если основа оканчивается сочетанием согласных, последний из которых мягкий <span class="text-gr">-сь</span>: <span class="text-gr">сёксь - сёкс-е-с, пенксь - пенкс-е-с</span>;
<span class="text-gr">''-э-''</span> - если основа оканчивается сочетанием согласных, последний из которых <span class="text-gr">''-с''</span>, а предшествующие гласные переднего ряда: <span class="text-gr">кикс - кикс-э-с, пикс - пикс-э-с, репс - репс-э-с</span>.

''Направительный падеж''. Его суффикс <span class="text-gr">''-в''</span> присоединяется непосредственно к основе, если она оканчивается на гласный: <span class="text-gr">пакся - пакся-в, веле - веле-в.</span>
Если основа слова оканчивается на согласный, то используются соединительные гласные <span class="text-gr">''-о-, -е-, -э-''</span>: <span class="text-gr">ош - ош-о-в, мастор - мастор - мастор-ов, кардаз - кардаз-о-в; сарай - сара-е-в; университет - университет-э-в</span> \ 
(Правила употребления соединительной гласной см. пункт "Родительный падеж").

''Переместительный падеж''. Его суффиксы: <span class="text-gr">''-ва/-га/-ка''</span>:
<span class="text-gr">''-ва''</span> используется, если основа оканчивается на гласный: <span class="text-gr">веле - веле-ва, вальма - вальма-ва, пакся - пакся-ва</span>;
<span class="text-gr">''-га''</span> - если основу завершает звонкий согласный: <span class="text-gr">вирь - вирь-га, мастор - мастор-га, лей - лей-га, ков - ков-га, кев - кев-га</span>;
<span class="text-gr">''-ка''</span> - если в исходе основы глухой согласный: <span class="text-gr">сёлт - сёлт-ка, куракш - куракш-ка, тапаркс - тапаркс-ка</span>.

''Сравнительный падеж''. Его суффикс <span class="text-gr">''-шка''</span> присоединяется к основе при помощи соединительной гласной, если она оканчивается на согласные <span class="text-gr">''ж, ш, ч, з, с'':</span> \
<span class="text-gr">кеж - кеж-е-шка, ваз - ваз-о-шка, венч - венч-е-шка, ош - ош-о-шка, суркс - суркс-о-шка, репс - репс-э-шка</span> \ 
(Правила употребления соединительной гласной см. пункт "Родительный падеж"). 
В других случаях суффикс <span class="text-gr">''-шка''</span> присоединяется непосредственно к основе слова: <span class="text-gr">пандо - пандо-шка, вирь - вирь-шка, тарад - тарад-шка, килей - килей-шка</span>.

''Превратительный падеж''. Его суффикс <span class="text-gr">''-кс''</span> присоединяется непосредственно к основе, если она оканчивается на гласный: <span class="text-gr">эрьке - эрьке-кс, меште - меште-кс, пильге - пильге-кс</span>. 
Если же основа слова оканчивается на согласный, то используются соединительные гласные: \
<span class="text-gr">тарад - тарад-о-кс, кал - кал-о-кс, куз - куз-о-кс, ков - ков-о-кс, улав - улав-окс; сэдь - сэд-е-кс, парь - пар-е-кс, верь - вер-е-кс, венч - венч-е-кс</span> \ 
(Правила употребления соединительной гласной см. пункт "Родительный падеж").

''Изъятельный падеж''. Варианты суффикса: <span class="text-gr">''-втомо/-втеме/-томо/-теме -тэме''</span>:
<span class="text-gr">''-втомо''</span> следует после гласных заднего ряда: <span class="text-gr">кудо - кудо-втомо, пакся - пакся-втомо</span>;
<span class="text-gr">''-втеме''</span> - после гласных переднего ряда: <span class="text-gr">пире - пире-втеме, веле - велевтеме, эрьке - эрьке-втеме</span>;
<span class="text-gr">''-томо''</span> - после твердых парных и непарных согласных с предшествующим гласным заднего ряда: <span class="text-gr">ваз - ваз-томо, тарад - тарад-томо, сёлт - сёлт-томо, ков - ков-томо, улав - улав-томо</span>;
<span class="text-gr">''-теме''</span> - после мягких парных и непарных согласных с предшествующим гласным переднего ряда: <span class="text-gr">недь - нед-теме, сёксь - секс-теме, лей - лей-теме, седей - седей-теме, кев - кев-теме, лем - лем-теме</span>;
<span class="text-gr">''-тэме''</span> используется после твердых согласных с предшествующим гласным переднего ряда: <span class="text-gr">пикс - пикс-тэме, левкс - левкс-тэме</span>.

''Указательное и притяжательное склонения''.
1. Суффикс именительного падежа указательного склонения <span class="text-gr">''-сь''</span> присоединятся непосредственно к основе, если она оканчивается на гласный. \
Если же основа слова оканчивается на согласный, то используются соединительные гласные <span class="text-gr">''-о-, -е-,-э-''</span>: \
<span class="text-gr">укштор - укштор-о-сь, ваз - ваз-о-сь, кал - кал-о-сь, ков - ков-о-сь, улав - улав-о-сь; кедь - кед-е-сь, седей - седе-есь, сёксь - сёкс-е-сь, пенч - пенч-е-сь, кем - кем-е-сь</span> \ 
(Правила употребления соединительной гласной см. пункт "Родительный падеж").
2. Эти же соединительные гласные используются при образовании форм притяжательного склонения:
- при образовании форм именительного падежа во всех рядах: \
<span class="text-gr">укштор-о-м, укштор-о-т, укштор-о-зо, укштор-о-нок, укштор-о-нк, укштор-о-ст; седе-е-м, седе-е-ть, седе-е-зэ, седе-е-нек, седе-е-нк, седе-е-ст; пикс-э-м, пикс-э-ть, пикс-э-зэ, пикс-э-нек, пикс-э-нк, пикс-э-ст</span>;
- при образовании форм вносительного падежа во всех рядах: \
<span class="text-gr">укштор - укштор-о-з-о-н, укштор-о-з-о-т, укштор-о-з-о-нзо, укштор-о-з-о-нок, укштор-о-зо-нк, укштор-о-з-о-ст; седе-е-з-э-нь, седе-е-з-э-тъ, седе-е-з-э-нзэ, седе-е-з-энек, седе-е-з-э-нк, седе-е-з-э-ст; пикс-э-з-э-нь, пикс-э-з-э-ть, пикс-э-з-э-нзэ, пикс-э-з-э-нек, пикс-э-з-э-нк, пикс-э-з-э-ст</span>.
3. При образовании форм косвенных падежей притяжательного склонения ряда "<span class="text-gr">монь</span>" используется суффикс <span class="text-gr">''-н/-нь''</span>: <span class="text-gr">тетядо-н, пиреде-нь; тетясо-н, пиресэ-нь; тетясто-н, пирестэ-нь</span>.
4. Формы притяжательного склонения ряда "<span class="text-gr">тонь</span>" образуются при помощи суффикса <span class="text-gr">''-т/-ть''</span>.
<span class="text-gr">''-т''</span> используется:
а) после гласных заднего ряда: <span class="text-gr">ава-т, пакся-т, уло-т, судо-т</span>;
б) после твердых парных и непарных согласных с предшествующим гласным заднего ряда: <span class="text-gr">ваз - ва-з-т, мастор - мастор-о-т, эйкакш - эйкакш-о-т, ававт - ававт-о-т</span>.
<span class="text-gr">''-ть''</span> используется:
а) после гласных переднего ряда: <span class="text-gr">пире-ть, веле-ть, сельме-ть</span>;
б) после мягких согласных: <span class="text-gr">кедь - кед-е-ть, верь - вер-е-ть, седей - седе-е-ть</span>;
в) после твердых парных и непарных согласных с предшествующим гласным переднего ряда: <span class="text-gr">лезкс - лезкс-э-ть, пикс - пикс-э-ть, тев - тев-е-ть, пенч - пенч-е-ть</span>.
</details></details>
<details><summary>ПРАВОПИСАНИЕ ЧИСЛИТЕЛЬНЫХ</summary>
1. Правописание сложных числительных основано на фонетическом принципе. 
Сложными считаются числительные:
1) с 11 до 19:
11 - <span class="text-gr">кевейкее</span>    
12 - <span class="text-gr">кемгавтово</span>  
13 - <span class="text-gr">кемголмово</span>  
14 - <span class="text-gr">кемнилее</span>
15 - <span class="text-gr">кеветее</span>
16 - <span class="text-gr">кемготово</span>
17 - <span class="text-gr">кемзисемге</span>
18 - <span class="text-gr">кемгавксово</span>
19 - <span class="text-gr">кевейксэе</span>
2) с 21 до 29:
21 - <span class="text-gr">комсьвейкее</span>   
22 - <span class="text-gr">комськавтово</span>  
23 - <span class="text-gr">комськолмово</span>  
24 - <span class="text-gr">комсьнилее</span> 
25 - <span class="text-gr">комсьветее</span> 
26 - <span class="text-gr">комськотово</span>
27 - <span class="text-gr">комсьсисемге</span>
28 - <span class="text-gr">комськавксово</span>
29 - <span class="text-gr">комсьвейксэе</span>
3) названия десятков:
30 - <span class="text-gr">колоньгемень</span>  
40 - <span class="text-gr">ниленьгемень</span>  
50 - <span class="text-gr">ведьгемень</span>    
60 - <span class="text-gr">кодгемень</span>
70 - <span class="text-gr">сизьгемень</span>
80 - <span class="text-gr">кавксоньгемень</span>
90 - <span class="text-gr">вейксэньгемень</span>
4) названия сотен:
200 - <span class="text-gr">кавтосядт</span> 
300 - <span class="text-gr">колмосядт</span> 
400 - <span class="text-gr">нилесядт</span>  
500 - <span class="text-gr">ветесядт</span>  
600 - <span class="text-gr">котосядт</span>
700 - <span class="text-gr">сисемзядт</span>
800 - <span class="text-gr">кавксосядт</span>
900 - <span class="text-gr">вейксэсядт</span>
//Примечание. Правописание второго компонента названий сотен - <span class="text-gr">сядт</span> опирается на фонетический и морфологический принципы письма: \
буква <span class="text-gr">-д</span> пишется по морфологическому принципу, а выпадение конечной гласной основы <span class="text-gr">-о</span> (<span class="text-gr">сядо</span>) объясняется фонетическим принципом.//

2. Разделительные числительные пишутся через дефис: <span class="text-gr">колмонь-колмонь, комсень-комсень</span>.</details>
<details><summary>ПРАВОПИСАНИЕ ГЛАГОЛОВ</summary>
Как вновь образованные глаголы, так и глагольные формы пишутся в основном по морфологическому принципу: при словообразовании, \
словоизменении и формообразовании слов сохраняются морфемы.

1. Аффрикатизация согласных корня и основы на письме не обозначается как при формообразовании, так и при словообразовании.
Глагольные формы:
<span class="text-gr">авардсь</span>, а не <span class="text-gr">аварць</span>
<span class="text-gr">вачкодсь</span>, а не <span class="text-gr">вачкоць</span>
<span class="text-gr">кандсь</span>, а не <span class="text-gr">канць</span>
<span class="text-gr">мадсь</span>, а не <span class="text-gr">маць</span>
<span class="text-gr">ледсь</span>, а не <span class="text-gr">лець</span>
Вновь образованные глаголы:
<span class="text-gr">авардемс - авардстемс</span>, а не <span class="text-gr">аварцтемс</span>
<span class="text-gr">ардомс - ардстомс</span>, а не <span class="text-gr">арцтомс</span>
<span class="text-gr">ваномс - ванстомс</span>, а не <span class="text-gr">ванцтомс</span>
<span class="text-gr">кадомс - кадстамс</span>, а не <span class="text-gr">кацтамс</span>
<span class="text-gr">кенеремс - кенерстемс</span>, а не <span class="text-gr">кенерцтемс</span>
<span class="text-gr">кундамс - кундсемс</span>, а не <span class="text-gr">кунцемс</span>
<span class="text-gr">ладямс - ладсемс</span>, а не <span class="text-gr">лацемс</span>
<span class="text-gr">мадемс - мадстемс</span>, а не <span class="text-gr">мацтемс</span>
<span class="text-gr">педямс - педсемс</span>, а не <span class="text-gr">пецемс</span>
<span class="text-gr">пидемс - пидсемс (ям)</span>, но <span class="text-gr">пицемс (пильгенть пиципалакссо)</span>
<span class="text-gr">сатомс - сатстомс</span>, а не <span class="text-gr">сацтомс</span>
<span class="text-gr">сёрмадомс - сёрмадстомс</span>, а не <span class="text-gr">сёрмацтомс</span>
<span class="text-gr">чарькодемс - чарькодстемс</span>, а не <span class="text-gr">чарькоцтемс</span>

2. Оглушение в устной речи конечных гласных корня и основы на письме не \
обозначается как при образовании глагольных форм, так и при образовании новых глаголов:
Глагольные формы:
<span class="text-gr">авардемс - авардтяно, авардтядо, авардсь, авардть</span>
<span class="text-gr">виздемс - виздтяно, виздтядо, виздсь, виздть</span>
<span class="text-gr">гайгемс - гайгтяно, гайгтядо, гайгсь, гайгть</span>
<span class="text-gr">кельгемс - кельгтяно, кельгтядо, кельгсь, кельгть</span>
<span class="text-gr">кольгемс - кольгтяно, кольгтядо, кольгсь, кольгть</span>
<span class="text-gr">козомс - козтано, козтадо, козсь, козт</span>
<span class="text-gr">куземс - кузтяно, кузтядо, кузсь, кузть</span>
<span class="text-gr">ледемс - ледтяно, ледтядо, ледсь, ледть</span>
Вновь образованные глаголы:
<span class="text-gr">валгомс - валгстомс</span>
<span class="text-gr">калгодо - калгодкстомомс</span>
<span class="text-gr">кельгемс - кельгстямс</span>
<span class="text-gr">козомс - козкстамс</span>
<span class="text-gr">куземс - кузтемс</span>
<span class="text-gr">ливезь - ливезькадомс</span>
<span class="text-gr">од - одкстомомс</span>
<span class="text-gr">рангомс - рангстамс</span>
<span class="text-gr">раужо - раужкадомс</span>
<span class="text-gr">таргамс - таргсемс</span>
<span class="text-gr">эряза - эрязкадомс</span>
//Примечания:
Если основа глагола оканчивается на согласный <span class="text-gr">''-т''</span>, то в форме повелительного наклонения пишется <span class="text-gr">''-тт''</span>: 
<span class="text-gr">уштомс - угитт, велявтомс - велявтт, кирнявтомс - кирнявтт</span>.//

3. Правописание многократных глаголов с суффиксом <span class="text-gr">''-н-''</span>, основа которых оканчивается на согласные <span class="text-gr">''-д-''</span> или <span class="text-gr">''-ж-''</span>, \
основывается на фонетическом и морфологическом принципах (между конечным согласным и суффиксом <span class="text-gr">''-н''</span> \
произносится звук <span class="text-gr">''т''</span>, который обозначается и на письме):
<span class="text-gr">андтнемс (андомс)</span>
<span class="text-gr">ардтнемс (ардомс)</span>, но <span class="text-gr">артнемс (артомс)</span>
<span class="text-gr">кандтнемс (кандомс)</span>
<span class="text-gr">кирдтнемс (кирдемс)</span>
<span class="text-gr">нолдтнемс (нолдамс)</span>
<span class="text-gr">панжтнемс (панжомс)</span>
<span class="text-gr">синдтремс (синдемс)</span>

4. При написании форм множественного числа побудительного наклонения сохраняется древний суффикс <span class="text-gr">''-с''</span>: \ 
<span class="text-gr">морастано, морастадо, мораст; сёрмадостано, сёрмадостадо, сёрмадост</span>. При образовании \
форм единственного числа в позиции между двумя гласными он озвончается и пишется <span class="text-gr">''-з''</span>: <span class="text-gr">моразан, моразат, моразо; сёрмадозан, сёрмадозат, сёрмадозо</span>.

5. Если основа глагола в форме 3-го лица единственного числа оканчивается на <span class="text-gr">''-с''</span>, то пишется <span class="text-gr">''-ссь''</span>: <span class="text-gr">максомс - макссь, макссть; лисемс - лиссь, лиссть</span>.
<span class="text-gr">''-сс''</span> пишется и в формах объектного спряжения: в форме 2-го лица в ряде "<span class="text-gr">''монь''</span>": <span class="text-gr">макссамак</span>; во всех формах в рядах "<span class="text-gr">''сонзэ''</span>" и "<span class="text-gr">''сынст''</span>": <span class="text-gr">максса, макссак, макссы, макссынек, макссынк, макссызь; макссынь, макссыть, макссынзе</span>.

6. При образовании отрицательных форм используется основа глагола, которой является часть слова без суффикса инфинитива: \
<span class="text-gr">эзинь яка, эзинь виде, эзинь ловно; аволинь сода, аволинь мере, аволинь удо; иля сёрмадсто, иля сёвно, иля пиде</span>.
</details>
<details><summary>ПРАВОПИСАНИЕ НАРЕЧИЙ</summary>
1. Наречия пишутся по морфологическому принципу: <span class="text-gr">одсто, рузкс, чевтестэ (аволь чевтьстэ), начкосто (аволь начксто), коськестэ (аволь коськстэ)</span>. 
В редких случаях используется фонетический принцип: <span class="text-gr">сеедьстэ (сееде)</span>.

2. Наречия <span class="text-gr">''видестэ''</span> и <span class="text-gr">''витьстэ''</span> различаются по значению: <span class="text-gr">видестэ (виде)</span> "правильно", <span class="text-gr">витьстэ (вить)</span> "прямо".

3. Наречия, образованные при помощи суффикса <span class="text-gr">-''кс''</span>, следует отличать от форм существительных в превратительном падеже: в формах превратительного падежа существительного суффикс <span class="text-gr">''-кс''</span> присоединяется к основе слова с помощью соединительной гласной, в наречиях - без соединительной гласной: <span class="text-gr">татаркс</span> "по-татарски", но <span class="text-gr">татарокс</span> - форма превратительного падежа, <span class="text-gr">рузкс</span> "по-русски", но <span class="text-gr">рузокс</span> - форма превратительного падежа.
</details>
<details><summary>ПРАВОПИСАНИЕ СЛУЖЕБНЫХ ЧАСТЕЙ РЕЧИ</summary>
1. Правописание послелогов основано на морфологическом принципе: <span class="text-gr">кирьга видьга, кирьга видьс</span>. При написании послелогов <span class="text-gr">''лангс, лангсо, лангсто, пингстэ''</span> обозначается выпадение конечной гласной основы (в соответствии с фонетическим принципом): <span class="text-gr">тарканть лангс, тарканть лангсо, тарканть лангсто; прявтонть пингстэ</span>.
//Примечание. Послелог <span class="text-gr">''пингстэ''</span> следует отличать от существительного <span class="text-gr">''пинге''</span>, при склонении которого конечная гласная основы сохраняется: <span class="text-gr">ХХ-це пингестэ, пингестэ пингес</span>.//

2. С существительными и субстантивированными словами послелоги пишутся раздельно: <span class="text-gr">ялганть вакссо, сонзэ марто, монь кисэ, микшницянть икеле, сазоронть кондямо</span>.
//Примечание. В современном эрзянском языке в существительных со значением: 
1) "поверхность чего-то" - <span class="text-gr">вальмаланго, калмоланго, каштомланго, киланго, лавсяланго, коникланго, латоланго, тингеланго</span>; 
2) "время" - <span class="text-gr">ледемаланго, нуемаланго, чокшнеланго</span> компонент <span class="text-gr">''ланго''</span> считается аффиксоидом и пишется слитно. При образовании форм местного, исходного, вносительного, переместительного падежей этих слов выпадает конечная гласная основы <span class="text-gr">''о''</span>: <span class="text-gr">вальмалангсо, вальмалангсто, вальмалангс, вальмаланга</span>//.

3. Частицы <span class="text-gr">''у, ли, жо''</span> пишутся раздельно: <span class="text-gr">истя жо, молемс бу, сы ли течи, сон жо мезеяк а соды</span>.
Частицы <span class="text-gr">''-а, -ая, -яя, -как, -гак, -як''</span> пишутся слитно: <span class="text-gr">совака, кундакая, мольтяя, састькак, сыньгак, сонзэяк</span>.
Частицы <span class="text-gr">''та-, кой-, бути-''</span> пишутся через дефис: <span class="text-gr">та-кода, кой-зярдо, мезе-бути</span>.
</details>
[[<<<|grammatika]]

::osnovnoe_skl

<center>''Основное (неопределённое) склонение существительных''</center>
<table>
<caption>Единственное число</caption>
     <tr>
		<th><center>Им.</center></th>
		<td><span class="text-gr">кудо</span></td>
		<td><span class="text-gr">вал</span></td>
		<td><span class="text-gr">ош</span></td>
		<td><span class="text-gr">пикс</span></td>
		<td><span class="text-gr">веле</span></td>
		<td><span class="text-gr">кель</span></td>
		<td><span class="text-gr">тев</span></td>
	</tr>
	<tr>
		<th><center>Род.</center></th>
		<td><span class="text-gr">кудо-нь</span></td>
		<td><span class="text-gr">вал-о-нь</span></td>
		<td><span class="text-gr">ош-о-нь</span></td>
		<td><span class="text-gr">пикс-э-нь</span></td>
		<td><span class="text-gr">веле-нь</span></td>
		<td><span class="text-gr">кел-е-нь</span></td>
		<td><span class="text-gr">тев-е-нь</span></td>
	</tr>
	<tr>
		<th><center>Дат.</center></th>
		<td><span class="text-gr">кудо-нень</span></td>
		<td><span class="text-gr">вал-нэнь</span></td>
		<td><span class="text-gr">ош-нень</span></td>
		<td><span class="text-gr">пикс-нэнь</span></td>
		<td><span class="text-gr">веле-нень</span></td>
		<td><span class="text-gr">кель-нень</span></td>
		<td><span class="text-gr">тев-нень</span></td>
	</tr>
	<tr>
		<th><center>Отлож.</center></th>
		<td><span class="text-gr">кудо-до</span></td>
		<td><span class="text-gr">вал-до</span></td>
		<td><span class="text-gr">ош-то</span></td>
		<td><span class="text-gr">пикс-тэ</span></td>
		<td><span class="text-gr">веле-де</span></td>
		<td><span class="text-gr">кель-де</span></td>
		<td><span class="text-gr">тев-де</span></td>
	</tr>
	<tr>
		<th><center>Местн.</center></th>
		<td><span class="text-gr">кудо-со</span></td>
		<td><span class="text-gr">вал-со</span></td>
		<td><span class="text-gr">ош-со</span></td>
		<td><span class="text-gr">пикс-сэ</span></td>
		<td><span class="text-gr">веле-сэ</span></td>
		<td><span class="text-gr">кель-сэ</span></td>
		<td><span class="text-gr">тев-сэ</span></td>
	</tr>
	<tr>
		<th><center>Исх.</center></th>
		<td><span class="text-gr">кудо-сто</span></td>
		<td><span class="text-gr">вал-сто</span></td>
		<td><span class="text-gr">ош-сто</span></td>
		<td><span class="text-gr">пикс-стэ</span></td>
		<td><span class="text-gr">веле-стэ</span></td>
		<td><span class="text-gr">кель-стэ</span></td>
		<td><span class="text-gr">тев-стэ</span></td>
	</tr>
	<tr>
		<th><center>Внос.</center></th>
		<td><span class="text-gr">кудо-с</span></td>
		<td><span class="text-gr">вал-с</span></td>
		<td><span class="text-gr">ош-с</span></td>
		<td><span class="text-gr">пикс-э-с</span></td>
		<td><span class="text-gr">веле-с</span></td>
		<td><span class="text-gr">кель-с</span></td>
		<td><span class="text-gr">тев-с</span></td>
	</tr>
	<tr>
		<th><center>Перем.</center></th>
		<td><span class="text-gr">кудо-ва</span></td>
		<td><span class="text-gr">вал-га</span></td>
		<td><span class="text-gr">ош-ка</span></td>
		<td><span class="text-gr">пикс-ка</span></td>
		<td><span class="text-gr">веле-ва</span></td>
		<td><span class="text-gr">кель-га</span></td>
		<td><span class="text-gr">тев-га</span></td>
	</tr>
	<tr>
		<th><center>Превр.</center></th>
		<td><span class="text-gr">кудо-кс</span></td>
		<td><span class="text-gr">вал-о-кс</span></td>
		<td><span class="text-gr">ош-о-кс</span></td>
		<td><span class="text-gr">пикс-э-кс</span></td>
		<td><span class="text-gr">веле-кс</span></td>
		<td><span class="text-gr">кель-кс</span></td>
		<td><span class="text-gr">тев-кс</span></td>
	</tr>
	<tr>
		<th><center>Сравн.</center></th>
		<td><span class="text-gr">кудо-шка</span></td>
		<td><span class="text-gr">вал-шка</span></td>
		<td><span class="text-gr">ош-шка</span></td>
		<td><span class="text-gr">пикс-э-шка</span></td>
		<td><span class="text-gr">веле-шка</span></td>
		<td><span class="text-gr">кель-шка</span></td>
		<td><span class="text-gr">тев-шка</span></td>
	</tr>
	<tr>
		<th><center>Изъят.</center></th>
		<td><span class="text-gr">кудо-втомо</span></td>
		<td><span class="text-gr">вал-томо</span></td>
		<td><span class="text-gr">ош-томо</span></td>
		<td><span class="text-gr">пикс-тэме</span></td>
		<td><span class="text-gr">веле-втеме</span></td>
		<td><span class="text-gr">кель-теме</span></td>
		<td><span class="text-gr">тев-теме</span></td>
	</tr>
</table>
<table>
<caption>Множественное число</caption>
     <tr>
		<th><center>Им.</center></th>
		<td><span class="text-gr">кудо-т</span></td>
		<td><span class="text-gr">вал-т</span></td>
		<td><span class="text-gr">ош-т</span></td>
		<td><span class="text-gr">пикс-т</span></td>
		<td><span class="text-gr">веле-ть</span></td>
		<td><span class="text-gr">кель-ть</span></td>
		<td><span class="text-gr">тев-ть</span></td>
	</tr>
</table>
Именительный падеж основного склонения не имеет падежного окончания.  
Падежное окончание косвенных падежей присоединяется к основе непосредственно или через посредство соединительных гласных. \
Особая форма множественного числа в основном склонении имеется только в именительном падеже. \
В косвенных падежах форма единственного числа и форма множественного числа в этом склонении совпадают. \
Окончание множественного числа основного склонения <span class="text-gr">-т (-ть)</span> присоединяется к основе непосредственно.

[[<<<|lemvalt]]

::ukaz_skl_tbl

<center>''Указательное (определённое) склонение существительных''</center>
<table>
    <tr>
		<th><center>Падежи</center></th>
		<th><center>Единственное число</center></th>
		<th><center>Множественное число</center></th>
	</tr>
	<tr>
	    <td>''Именительный''</td>
		<td><span class="text-gr">кудо-сь</span></td>
		<td><span class="text-gr">кудо-тне</span></td>
	</tr>
	<tr>
	    <td>''Родительный''</td>
		<td><span class="text-gr">кудо-нть</span></td>
		<td><span class="text-gr">кудо-тне-нь</span></td>
	</tr>	
	<tr>
	    <td>''Дательный''</td>
		<td><span class="text-gr">кудо-нтень</span></td>
		<td><span class="text-gr">кудо-тне-нень</span></td>
	</tr>
    <tr>
	    <td>''Отложительный''</td>
		<td><span class="text-gr">кудо-до-нть</span></td>
		<td><span class="text-gr">кудо-тне-де</span></td>
	</tr>
    <tr>
	    <td>''Местный''</td>
		<td><span class="text-gr">кудо-со-нть</span></td>
		<td><span class="text-gr">кудо-тне-сэ</span></td>
	</tr>
	<tr>
	    <td>''Исходный''</td>
		<td><span class="text-gr">кудо-сто-нть</span></td>
		<td><span class="text-gr">кудо-тне-стэ</span></td>
	</tr>
	<tr>
	    <td>''Вносительный''</td>
		<td><span class="text-gr">кудо-нтень (кудо-з-о-нть)</span></td>
		<td><span class="text-gr">кудо-тне-нень (кудо-тне-с)</span></td>
	</tr>
	<tr>
	    <td>''Переместительный''</td>
		<td><span class="text-gr">кудо-ва-нть</span></td>
		<td><span class="text-gr">кудо-тне-ва</span></td>
	</tr>
	<tr>
	    <td>''Сравнительный''</td>
		<td><span class="text-gr">кудо-шка-нть</span></td>
		<td><span class="text-gr">кудо-тне-шка</span></td>
	</tr>
	<tr>
	    <td>''Изъятельный''</td>
		<td><span class="text-gr">кудо-втомо-нть</span></td>
		<td><span class="text-gr">кудо-тне-втеме</span></td>
	</tr>
</table>
<table>
    <tr>
		<th><center>Падежи</center></th>
		<th><center>Единственное число</center></th>
		<th><center>Множественное число</center></th>
	</tr>
	<tr>
	    <td>''Именительный''</td>
		<td><span class="text-gr">веле-сь</span></td>
		<td><span class="text-gr">веле-тне</span></td>
	</tr>
	<tr>
	    <td>''Родительный''</td>
		<td><span class="text-gr">веле-нть</span></td>
		<td><span class="text-gr">веле-тне-нь</span></td>
	</tr>	
	<tr>
	    <td>''Дательный''</td>
		<td><span class="text-gr">веле-нтень</span></td>
		<td><span class="text-gr">веле-тне-нень</span></td>
	</tr>
    <tr>
	    <td>''Отложительный''</td>
		<td><span class="text-gr">веле-де-нть</span></td>
		<td><span class="text-gr">веле-тне-де</span></td>
	</tr>
    <tr>
	    <td>''Местный''</td>
		<td><span class="text-gr">веле-сэ-нть</span></td>
		<td><span class="text-gr">веле-тне-сэ</span></td>
	</tr>
	<tr>
	    <td>''Исходный''</td>
		<td><span class="text-gr">веле-стэ-нть</span></td>
		<td><span class="text-gr">веле-тне-стэ</span></td>
	</tr>
	<tr>
	    <td>''Вносительный''</td>
		<td><span class="text-gr">веле-нтень (веле-з-э-нть)</span></td>
		<td><span class="text-gr">веле-тне-нень (веле-тне-с)</span></td>
	</tr>
	<tr>
	    <td>''Переместительный''</td>
		<td><span class="text-gr">веле-ва-нть</span></td>
		<td><span class="text-gr">веле-тне-ва</span></td>
	</tr>
	<tr>
	    <td>''Сравнительный''</td>
		<td><span class="text-gr">веле-шка-нть</span></td>
		<td><span class="text-gr">веле-тне-шка</span></td>
	</tr>
	<tr>
	    <td>''Изъятельный''</td>
		<td><span class="text-gr">веле-втеме-нть</span></td>
		<td><span class="text-gr">веле-тне-втеме</span></td>
	</tr>
</table>
В единственном числе указательного склонения нет формы превратительного падежа, она заменяется формой родительного падежа с послелогом <span class="text-gr">ладсо</span> "таким образом": <span class="text-gr">кудонть ладсо, веленть ладсо</span>.  

[[<<<|lemvalt]]

::prityazh_skl

<center>''Притяжательное склонение существительных''</center>
<table>
    <tr>
		<th><center>''Падеж''</center></th>
		<th><center>''монь''</center></th>
		<th><center>''тонь''</center></th>
		<th><center>''сонзэ''</center></th>
		<th><center>''минек''</center></th>
		<th><center>''тынк''</center></th>
		<th><center>''сынст''</center></th>
	</tr>
	<tr>
		<th><center>''Им.''</center></th>
		<td><span class="text-gr">кудо-м/н</span></td>
		<td><span class="text-gr">кудо-т</span></td>
		<td><span class="text-gr">кудо-зо</span></td>
		<td><span class="text-gr">кудо-нок</span></td>
		<td><span class="text-gr">кудо-нк</span></td>
		<td><span class="text-gr">кудо-ст</span></td>
	</tr>
	<tr>
		<th><center>''Род.''</center></th>
		<td><span class="text-gr"></span></td>
		<td><span class="text-gr"></span></td>
		<td><span class="text-gr">кудо-нзо</span></td>
		<td><span class="text-gr"></span></td>
		<td><span class="text-gr"></span></td>
		<td><span class="text-gr"></span></td>
	</tr>
	<tr>
		<th><center>''Отлож.''</center></th>
		<td><span class="text-gr">кудо-до-м/н</span></td>
		<td><span class="text-gr">кудо-до-т</span></td>
		<td><span class="text-gr">кудо-до-нзо</span></td>
		<td><span class="text-gr">кудо-до-нок</span></td>
		<td><span class="text-gr">кудо-до-нк</span></td>
		<td><span class="text-gr">кудо-до-ст</span></td>
	</tr>
	<tr>
		<th><center>''Местн.''</center></th>
		<td><span class="text-gr">кудо-со-м/н</span></td>
		<td><span class="text-gr">кудо-со-т</span></td>
		<td><span class="text-gr">кудо-со-нзо</span></td>
		<td><span class="text-gr">кудо-со-нок</span></td>
		<td><span class="text-gr">кудо-со-нк</span></td>
		<td><span class="text-gr">кудо-со-ст</span></td>
	</tr>
	<tr>
		<th><center>''Исх.''</center></th>
		<td><span class="text-gr">кудо-сто-м/н</span></td>
		<td><span class="text-gr">кудо-сто-т</span></td>
		<td><span class="text-gr">кудо-сто-нзо</span></td>
		<td><span class="text-gr">кудо-сто-нок</span></td>
		<td><span class="text-gr">кудо-сто-нк</span></td>
		<td><span class="text-gr">кудо-сто-ст</span></td>
	</tr>
	<tr>
		<th><center>''Внос.''</center></th>
		<td><span class="text-gr">кудо-зо-м/н</span></td>
		<td><span class="text-gr">кудо-зо-т</span></td>
		<td><span class="text-gr">кудо-зо-нзо</span></td>
		<td><span class="text-gr">кудо-зо-нок</span></td>
		<td><span class="text-gr">кудо-зо-нк</span></td>
		<td><span class="text-gr">кудо-зо-ст</span></td>
	</tr>
	<tr>
		<th><center>''Перем.''</center></th>
		<td><span class="text-gr">кудо-ва-м/н</span></td>
		<td><span class="text-gr">кудо-ва-т</span></td>
		<td><span class="text-gr">кудо-ва-нзо</span></td>
		<td><span class="text-gr">кудо-ва-нок</span></td>
		<td><span class="text-gr">кудо-ва-нк</span></td>
		<td><span class="text-gr">кудо-ва-ст</span></td>
	</tr>
	<tr>
		<th><center>''Превр.''</center></th>
		<td><span class="text-gr">кудо-кс-о-м/н</span></td>
		<td><span class="text-gr">кудо-кс-о-т</span></td>
		<td><span class="text-gr">кудо-кс-о-нзо</span></td>
		<td><span class="text-gr">кудо-кс-о-нок</span></td>
		<td><span class="text-gr">кудо-кс-о-нк</span></td>
		<td><span class="text-gr">кудо-кс-о-ст</span></td>
	</tr>
	<tr>
		<th><center>''Сравн.''</center></th>
		<td><span class="text-gr">кудо-шка-м/н</span></td>
		<td><span class="text-gr">кудо-шка-т</span></td>
		<td><span class="text-gr">кудо-шка-нзо</span></td>
		<td><span class="text-gr">кудо-шка-нок</span></td>
		<td><span class="text-gr">кудо-шка-нк</span></td>
		<td><span class="text-gr">кудо-шка-ст</span></td>
	</tr>
	<tr>
		<th><center>''Изъят.''</center></th>
		<td><span class="text-gr">кудо-втомо-м/н</span></td>
		<td><span class="text-gr">кудо-втомо-т</span></td>
		<td><span class="text-gr">кудо-втомо-нзо</span></td>
		<td><span class="text-gr">кудо-втомо-нок</span></td>
		<td><span class="text-gr">кудо-втомо-нк</span></td>
		<td><span class="text-gr">кудо-втомо-ст</span></td>
	</tr>
</table>
<table>
    <tr>
		<th><center>''Падеж''</center></th>
		<th><center>''монь''</center></th>
		<th><center>''тонь''</center></th>
		<th><center>''сонзэ''</center></th>
		<th><center>''минек''</center></th>
		<th><center>''тынк''</center></th>
		<th><center>''сынст''</center></th>
	</tr>
	<tr>
		<th><center>''Им.''</center></th>
		<td><span class="text-gr">веле-м/нь</span></td>
		<td><span class="text-gr">веле-ть</span></td>
		<td><span class="text-gr">веле-зэ</span></td>
		<td><span class="text-gr">веле-нек</span></td>
		<td><span class="text-gr">веле-нк</span></td>
		<td><span class="text-gr">веле-ст</span></td>
	</tr>
	<tr>
		<th><center>''Род.''</center></th>
		<td><span class="text-gr"></span></td>
		<td><span class="text-gr"></span></td>
		<td><span class="text-gr">веле-нзэ</span></td>
		<td><span class="text-gr"></span></td>
		<td><span class="text-gr"></span></td>
		<td><span class="text-gr"></span></td>
	</tr>
	<tr>
		<th><center>''Отлож.''</center></th>
		<td><span class="text-gr">веле-де-м/нь</span></td>
		<td><span class="text-gr">веле-де-ть</span></td>
		<td><span class="text-gr">веле-де-нзэ</span></td>
		<td><span class="text-gr">веле-де-нек</span></td>
		<td><span class="text-gr">веле-де-нк</span></td>
		<td><span class="text-gr">веле-де-ст</span></td>
	</tr>
	<tr>
		<th><center>''Местн.''</center></th>
		<td><span class="text-gr">веле-сэ-м/нь</span></td>
		<td><span class="text-gr">веле-сэ-ть</span></td>
		<td><span class="text-gr">веле-сэ-нзэ</span></td>
		<td><span class="text-gr">веле-сэ-нек</span></td>
		<td><span class="text-gr">веле-сэ-нк</span></td>
		<td><span class="text-gr">веле-сэ-ст</span></td>
	</tr>
	<tr>
		<th><center>''Исх.''</center></th>
		<td><span class="text-gr">веле-стэ-м/нь</span></td>
		<td><span class="text-gr">веле-стэ-ть</span></td>
		<td><span class="text-gr">веле-стэ-нзэ</span></td>
		<td><span class="text-gr">веле-стэ-нек</span></td>
		<td><span class="text-gr">веле-стэ-нк</span></td>
		<td><span class="text-gr">веле-стэ-ст</span></td>
	</tr>
	<tr>
		<th><center>''Внос.''</center></th>
		<td><span class="text-gr">веле-зэ-м/нь</span></td>
		<td><span class="text-gr">веле-зэ-ть</span></td>
		<td><span class="text-gr">веле-зэ-нзэ</span></td>
		<td><span class="text-gr">веле-зэ-нек</span></td>
		<td><span class="text-gr">веле-зэ-нк</span></td>
		<td><span class="text-gr">веле-зэ-ст</span></td>
	</tr>
	<tr>
		<th><center>''Перем.''</center></th>
		<td><span class="text-gr">веле-ва-м/нь</span></td>
		<td><span class="text-gr">веле-ва-ть</span></td>
		<td><span class="text-gr">веле-ва-нзо</span></td>
		<td><span class="text-gr">веле-ва-нок</span></td>
		<td><span class="text-gr">веле-ва-нк</span></td>
		<td><span class="text-gr">веле-ва-ст</span></td>
	</tr>
	<tr>
		<th><center>''Превр.''</center></th>
		<td><span class="text-gr">веле-кс-э-м/нь</span></td>
		<td><span class="text-gr">веле-кс-э-ть</span></td>
		<td><span class="text-gr">веле-кс-э-нзэ</span></td>
		<td><span class="text-gr">веле-кс-э-нек</span></td>
		<td><span class="text-gr">веле-кс-э-нк</span></td>
		<td><span class="text-gr">веле-кс-э-ст</span></td>
	</tr>
	<tr>
		<th><center>''Сравн.''</center></th>
		<td><span class="text-gr">веле-шка-м/нь</span></td>
		<td><span class="text-gr">веле-шка-ть</span></td>
		<td><span class="text-gr">веле-шка-нзо</span></td>
		<td><span class="text-gr">веле-шка-нок</span></td>
		<td><span class="text-gr">веле-шка-нк</span></td>
		<td><span class="text-gr">веле-шка-ст</span></td>
	</tr>
	<tr>
		<th><center>''Изъят.''</center></th>
		<td><span class="text-gr">веле-втеме-м/нь</span></td>
		<td><span class="text-gr">веле-втеме-ть</span></td>
		<td><span class="text-gr">веле-втеме-нзэ</span></td>
		<td><span class="text-gr">веле-втеме-нек</span></td>
		<td><span class="text-gr">веле-втеме-нк</span></td>
		<td><span class="text-gr">веле-втеме-ст</span></td>
	</tr>
</table>В ряде ''монь'' притяжательного склонения суффиксы <span class="text-gr">-м</span> у единственного числа, <span class="text-gr">-н/-нь</span> у множественного числа.

Употребление падежей в притяжательном склонении тесно связано с семантикой склоняемых слов. \
Термины родства, например, образуют формы именительного, родительного и дательного падежа в 1–3 лице единственного числа \
(<span class="text-gr">монь/тонь/сонзэ</span>), а в 1–3 лице множественного числа (<span class="text-gr">минек/тынк/сынст</span>) – только форму именительного падежа.
Окончание третьего лица единственного числа <span class="text-gr">-зо/-зэ</span> используется только в именительном \
падеже единственного числа; в остальных случаях используется окончание <span class="text-gr">-нзо/-нзэ</span>.
<table>
<caption>Термины родства</caption>
    <tr>
	    <th><center>Падеж</center></th>
		<th><center>''монь''</center></th>
		<th><center>''тонь''</center></th>
		<th><center>''сонзэ''</center></th>
		<th><center>''минек''</center></th>
		<th><center>''тынк''</center></th>
		<th><center>''сынст''</center></th>
	</tr>
	<tr>
	    <th><center>''Им.''</center></th>
		<td><span class="text-gr">сазором(-н) тейтерем(-нь) </span></td>
		<td><span class="text-gr">сазорот тейтереть</span></td>
		<td><span class="text-gr">сазорозо(-нзо) тейтерезэ(-нзэ)</span></td>
		<td><span class="text-gr">сазоронок тейтеренек</span></td>
		<td><span class="text-gr">сазоронк тейтеренк</span></td>
		<td><span class="text-gr">сазорост тейтерест</span></td>
	</tr>
	<tr>
		<th><center>''Род.''</center></th>
		<td><span class="text-gr">сазоронь тейтерень </span></td>
		<td><span class="text-gr">сазороть тейтереть</span></td>
		<td><span class="text-gr">сазоронзо тейтерензэ</span></td>
		<td><span class="text-gr"></span></td>
		<td><span class="text-gr"></span></td>
		<td><span class="text-gr"></span></td>
	</tr>
	<tr>
		<th><center>''Дат.''</center></th>
		<td><span class="text-gr">сазоронень тейтеренень </span></td>
		<td><span class="text-gr">сазоротень тейтеретень</span></td>
		<td><span class="text-gr">сазоронстэнь тейтеренстэнь</span></td>
		<td><span class="text-gr"></span></td>
		<td><span class="text-gr"></span></td>
		<td><span class="text-gr"></span></td>
	</tr>
</table>
[[<<<|lemvalt]]

::ukazat_skl

<center>''Указательное склонение''</center><center>(Применение суффиксов, употребление соединительных гласных)</center>
<table>
    <tr>
		<th colspan="3"><center>Единств. число (имен. пад.)</center> <center><span class="text-gr">-сь</span></center></th>
		<th colspan="2"><center>Множ. число (во всех падежах)</center> <center><span class="text-gr">-тнэ/-тне</span></center></th>
	</tr>
	<tr>
		<td colspan="3"><center>Основа слова оканчивается на ''гласную'':</center> <center>''Основа слова'' + ''суффикс указательного склонения''</center></td>
		<td><center><span class="text-gr">-тнэ</span></center></td>
		<td><center><span class="text-gr">-тне</span></center></td>
	</tr>
	<tr>
		<td colspan="3"><center><span class="text-gr">Эйде-сь</span> //этот ребенок//, <span class="text-gr">кельме-сь</span> //этот холод//, <span class="text-gr">вашо-сь</span> //этот жеребенок//</center></td>
		<td><center>После тв. парн. согл.</center><center>(''д, з, л, н, р, с, т, ц'')</center><center><span class="text-gr">скал-тнэ</span> //эти коровы// <span class="text-gr">вирез-тнэ</span> //эти ягнята//</center></td>
		<td><center>В остальных случаях:</center><center><span class="text-gr">кудо-тне</span> //эти дома// <span class="text-gr">каль-тне</span> //эти ивы// <span class="text-gr">лей-тне</span> //эти реки//</center></td>
	</tr>
	<tr>
		<td colspan="3"><center>Основа слова оканчивается на ''согласную'':</center> <center>''Основа слова'' + ''соединительная гласная''</center> <center>+ ''суффикс указательного склонения''</center></td>
		<td colspan="2"><center>Примечание:</center><center>После ''а, о, у + в, м, ж, ш, ч''</center>\
		<center>допускается вариативное написание суффиксов:</center><center><span class="text-gr">ков-тне</span> и <span class="text-gr">ков-тнэ</span>, \
		<span class="text-gr">эйкакш-тне</span> и <span class="text-gr">эйкакш-тнэ</span></center></td>
	</tr>
</table>
<table>
    <tr>
		<td colspan="3"><center>''Виды соединительных гласных в эрзянском языке''</center></td>
	</tr>
	<tr>
		<td><center><span class="text-gr">''-о-''</span></center><center>твёрдый вариант</center></td>
		<td><center><span class="text-gr">''-е-''</span></center><center>мягкий вариант</center></td>
		<td><center><span class="text-gr">''-э-''</span></center></td>
	</tr>
	<tr>
		<td><center>После ''а, о, у''</center><center>+ ''твёрд. согл.''</center><center><span class="text-gr">скал-о-сь, лов-о-сь</span></center></td>
		<td><center>1. После мягк. согл. ''й, ь''</center><center><span class="text-gr">лей, ле-е-сь, каль, кал-е-сь</span></center>\
		<center>2. После губн. и шипящ. согл,</center><center>перед которыми стоит</center>\
		<center>гл. перед. ряда</center><center>''и, ы, э + в, м, ж, ш, ч''</center><center><span class="text-gr">кем-е-сь, пенч-е-сь</span></center></td>
		<td><center>После твёрд. парн. согл.,</center><center>перед которыми стоит</center>\
		<center>гласн. пер. ряда</center><center>''и, ы, э + д, з, л, н, р, с, т, ц''</center><center><span class="text-gr">верьгиз-э-сь, вирез-э-сь</span></center></td>
	</tr>
</table>
[[<<<|lemvalt]]

::spisok_literatury

<div class="zagolovok">//Раздел составлен из материалов различных учебных пособий по эрзянскому языку, собрано самое необходимое для его изучения.\
 Предпологается, что раздел будет постоянно дополняться. \
 О допущенных ошибках, опечатках просьба сообщить [[автору приложения.|https://vk.com/potapoffmichail]] //</div>

''Список использованной литературы:''

Водясова Л. П., Рузанкин Н. И. Учимся говорить по-эрзянски. Саранск, 1999. - 73с.

Грамматика мордовских языков. Фонетика. Графика. Орфография. Морфология {{{//}}} Морд. ун-т; Под ред. Д.В. Цыганкина. – Саранск, 1980. – 430 с.

Коляденков М. Н., Цыганов Н. Ф. Эрзянско-русский словарь. М.: Гос. изд-во иностр. и нац. словарей, 1949. - 292с.

Кортатано эрзякс. Поговорим по-эрзянски. Нина Аасмяэ, Tartu Ülikool, 2015.

Мосин М.В., Баюшкин Н.С. Эрзянский язык: Учебное пособие. − Саранск: Из-во Мордов. Ун-та, 1979.

Учебные пособия Ольги Сусоревой. http://xn----7sbfhxrcqep0aca2lwb.xn--p1ai/lesson

[[<<<|grammatika]] 

::latinica

<center>''ERZÄŃ LATINICA''</center>
<table>
    <tr>
	    <td><center><span class="text-gr">''A a''</span></center></td>
		<td><center>''А а''</center></td>
	</tr>
	<tr>
	    <td><center><span class="text-gr">''B b''</span></center></td>
		<td><center>''Б б''</center></td>
	</tr>
	<tr>
	    <td><center><span class="text-gr">''V v''</span></center></td>
		<td><center>''В в''</center></td>
	</tr>
	<tr>
	    <td><center><span class="text-gr">''G g''</span></center></td>
		<td><center>''Г г''</center></td>
	</tr>
	<tr>
	    <td><center><span class="text-gr">''D d d́''</span></center></td>
		<td><center>''Д д дь''</center></td>
	</tr>
	<tr>
	    <td><center><span class="text-gr">''E e''</span></center></td>
		<td><center>''Е е'' ("йэ")</center><center>в начале слова как "э"</center></td>
	</tr>
	<tr>
	    <td><center><span class="text-gr">''Ö ö''</span></center></td>
		<td><center>''Ё ё''</center></td>
	</tr>
	<tr>
	    <td><center><span class="text-gr">''Ž ž''</span></center></td>
		<td><center>''Ж ж''</center></td>
	</tr>
	<tr>
	    <td><center><span class="text-gr">''Z z ź''</span></center></td>
		<td><center>''З з зь''</center></td>
	</tr>
	<tr>
	    <td><center><span class="text-gr">''I i''</span></center></td>
		<td><center>''И и''</center></td>
	</tr>
	<tr>
	    <td><center><span class="text-gr">''J j''</span></center></td>
		<td><center>''Й й''</center></td>
	</tr>
	<tr>
	    <td><center><span class="text-gr">''K k''</span></center></td>
		<td><center>''К к''</center></td>
	</tr>
	<tr>
	    <td><center><span class="text-gr">''L l ĺ''</span></center></td>
		<td><center>''Л л ль''</center></td>
	</tr>
	<tr>
	    <td><center><span class="text-gr">''M m''</span></center></td>
		<td><center>''М м''</center></td>
	</tr>
	<tr>
	    <td><center><span class="text-gr">''N n ń''</span></center></td>
		<td><center>''Н н нь''</center></td>
	</tr>
	<tr>
	    <td><center><span class="text-gr">''O o''</span></center></td>
		<td><center>''О о''</center></td>
	</tr>
	<tr>
	    <td><center><span class="text-gr">''P p''</span></center></td>
		<td><center>''П п''</center></td>
	</tr>
	<tr>
	    <td><center><span class="text-gr">''R r ŕ''</span></center></td>
		<td><center>''Р р рь''</center></td>
	</tr>
	<tr>
	    <td><center><span class="text-gr">''S s ś''</span></center></td>
		<td><center>''С с сь''</center></td>
	</tr>
	<tr>
	    <td><center><span class="text-gr">''T t t́''</span></center></td>
		<td><center>''Т т ть''</center></td>
	</tr>
	<tr>
	    <td><center><span class="text-gr">''U u''</span></center></td>
		<td><center>''У у''</center></td>
	</tr>
	<tr>
	    <td><center><span class="text-gr">''F f''</span></center></td>
		<td><center>''Ф ф''</center></td>
	</tr>
	<tr>
	    <td><center><span class="text-gr">''H h''</span></center></td>
		<td><center>''Х х''</center></td>
	</tr>
	<tr>
	    <td><center><span class="text-gr">''C c ć''</span></center></td>
		<td><center>''Ц ц ць''</center></td>
	</tr>
	<tr>
	    <td><center><span class="text-gr">''Č č''</span></center></td>
		<td><center>''Ч ч''</center></td>
	</tr>
	<tr>
	    <td><center><span class="text-gr">''Š š''</span></center></td>
		<td><center>''Ш ш''</center></td>
	</tr>
	<tr>
	    <td><center><span class="text-gr">''Šč šč''</span></center></td>
		<td><center>''Щ щ''</center><center>(в заимствованных словах)</center></td>
	</tr>
	<tr>
	    <td><center><span class="text-gr">''Y y''</span></center></td>
		<td><center>''Ы ы''</center></td>
	</tr>
	<tr>
	    <td><center><span class="text-gr">''Ě ě''</span></center></td>
		<td><center>''Э э''</center></td>
	</tr>
	<tr>
	    <td><center><span class="text-gr">''Ü ü''</span></center></td>
		<td><center>''Ю ю'' ("йу")</center></td>
	</tr>
	<tr>
	    <td><center><span class="text-gr">''Ä ä''</span></center></td>
		<td><center> ''Я я'' ("йа")</center></td>
	</tr>
</table>
1. <span class="text-gr">''e''</span> в начале слова звучит как ''э''.

2. Йотированные буквы ''ё, е, ю, я'' в начале и после других гласных пишутся как <span class="text-gr">''jo, je, ju, ja''</span> (''е'' в начале слова в эрзянском языке не бывает). \
Примеры: //ёвкс// <span class="text-gr">jovks</span>, //ютамс// <span class="text-gr">jutams</span>, //якамс// <span class="text-gr">jakams</span>, //сеель// <span class="text-gr">sejeĺ</span>, //зыян// <span class="text-gr">zyjan</span>, //сияка// <span class="text-gr">sijaka</span>. 

3. Мягкость согласных передаётся с помощью диакритического знака ''акут'' (U+0301 в таблице символов Юникод) ( <span class="text-gr">''ć, d́, ĺ, ń, ŕ, ś, t́, ź''</span>). \
Если за мягким согласным стоит гласный, то мягкость ничем не обозначается, но вместо <span class="text-gr">''a, o, u, ě''</span> ставятся – <span class="text-gr">''ä, ö, ü, e''</span>. \
Примеры: //кель// <span class="text-gr">keĺ</span>, //молян// <span class="text-gr">molän</span>, //кельме// <span class="text-gr">keĺme</span>, //сёрмав// <span class="text-gr">sörmav</span>, //тюс// <span class="text-gr">tüs</span>, //тейтерь// <span class="text-gr">tejteŕ</span>.

4. В сочетаниях согласных ''ст, нт, зн, др'', где мягкие обе согласные, обозначается мягкость только последней из них. \
Примеры: произносим “исьтямо”, пишем ''истямо'' <span class="text-gr">istämo</span>, “тоньть” ''тонть'' <span class="text-gr">tont́</span>, “зьняро” ''зняро'' <span class="text-gr">znäro</span>. Исключением является <span class="text-gr">''л''</span>, мягкость которого всегда обозначается, напр. <span class="text-gr">keĺne</span> ''кельне'' //язычок//.

[[<<<|grammatika]] 

::prichastie

''Причастия'' выполняют основную синтаксическую функцию определения и отвечают на вопрос \
<span class="text-gr">''кодамо?''</span> //какой(ая, ое)//.
Причастия настоящего времени в роли сказуемого могут принимать суффиксы сказуемости.\
<table>
    <tr>
		<th><center>''Единств. число''</center></th>
		<th><center>''Множеств. число''</center></th>
	</tr>
	<tr>
		<td><center><span class="text-gr">мон морыцян</span></center></td>
		<td><center><span class="text-gr">минь морыцятано</span></center></td>
	</tr>
	<tr>
		<td><center><span class="text-gr">тон морыцят</span></center></td>
		<td><center><span class="text-gr">тынь морыцятадо</span></center></td>
	</tr>
	<tr>
		<td><center><span class="text-gr">сон морыця</span></center></td>
		<td><center><span class="text-gr">сынь морыцят</span></center></td>
	</tr>
</table>\
Причастия делятся на действительные и страдательные
В эрзянском языке ''действительные причастия настоящего времени'' образуются при помощи суффиксов \
<span class="text-gr">''-и(-ы), -ий(-ый), -ця''</span> как от переходных, так и от непереходных глаголов. \
Основой служит форма глагола 3-го лица настоящего времени изъявительного наклонения, \
имеющая окончание <span class="text-gr">-и(-ы)</span>: \
<span class="text-gr">моры-ця, моры-й</span>. <span class="text-gr">моры нармунь</span> //поющая птица//; \
<span class="text-gr">вечкеви-ця ялга</span> //любящий товарищ//.
''Страдательные причастия настоящего времени'' образуются при помощи суффикса \
<span class="text-gr">''-кс''</span>, который присоединяется к форме глагола 3-го лица ед. ч. \
настоящего времени изъявительного наклонения: \
<span class="text-gr">вечкеви-кс ломань</span> //любимый человек//, <span class="text-gr">содави-кс морыця</span> //известный певец//.	
''Страдательные причастия прошедшего времени'' образуются при помощи суффиксов \
<span class="text-gr">''-зь, -нь, -вт, -вть''</span>. \
Суффикс <span class="text-gr">''-зь''</span> легко заменить суффиксами \
<span class="text-gr">''-нь, -вт, -вть''</span>: \
<span class="text-gr">ловнозь</span> и <span class="text-gr">ловнонь книга</span> //прочитанная книга//.
Причастия с суффиксами <span class="text-gr">''-вт, - вть''</span> выступают лишь в сочетании \
с подчиненным словом в родительном падеже, \
например: <span class="text-gr">исень теевть тев</span> //вчера сделанная работа//, \
<span class="text-gr">валскень кандовт ведь</span> //принесенная утром вода//.
Суффиксы присоединяются к основе глагола соединительными гласными \
<span class="text-gr">''о, е, э, а''</span>: \
<span class="text-gr">топавто-зь</span> //выполненный//, <span class="text-gr">кучо-зь</span> //посланный//, \
<span class="text-gr">сока-зь</span> //вспаханное//.
Суффикс <span class="text-gr">''-вт''</span> присоединяется соединительными гласными \
<span class="text-gr">а, я, о, а</span> <span class="text-gr">''-вть''</span>\
 — <span class="text-gr">э, е</span>: \
<span class="text-gr">нуе-вть</span> //сжатое//, <span class="text-gr">анокста-вт</span> //приготовленный//.

''Отрицания при причастиях''. При причастиях незаконченного действия употребляются отрицания \
<span class="text-gr">''а, аволь''</span>, а при причастиях законченного действия \
— <span class="text-gr">''апак''</span>, \
причём само причастие переходит во вспомогательную форму: \
<span class="text-gr">кортыця</span> //говорящий// — \
<span class="text-gr">а кортыця, аволь кортыця</span> //не говорящий//; \
<span class="text-gr">кун-дазь нармунь</span> //пойманная птица// — \
<span class="text-gr">апак кунда нармунь</span> //непойманная птица//.

Необособленные и обособленные причастия прошедшего времени переводятся на эрзянский язык \
определительными придаточными предложениями: \
//Газеты и журналы, полученные из стран социализма, с интересом читаются советскими людьми//. \
<span class="text-gr">Газетатне ды журналтнэ, конат получазь социалистической мастортнэстэ, покш мель марто ловновить советской ломантнесэ</span>.
[[<<<|grammatika]] 

::deeprichastie

''Деепричастия'' — неизменяемые слова, которые совмещают в себе признаки как глагола, так и наречия. \
Подобно глаголу, они управляют падежом существительного, подобно наречию, \
не имеют словоизменительных форм и примыкают к глаголу. \
Основная синтаксическая функция деепричастия — выступать в роли обстоятельства: \
<span class="text-gr">Ансяк эрьва чистэ роботазь, можна тонавтнемс омбо масторонь кельтнень</span>. \
//Только работая ежедневно, можно овладеть иностранными языками//.

''Группы деепричастий'':
1.	Наиболее распространены деепричастия на <span class="text-gr">''-зь''</span>, \
употребляемые для выражения различных оттенков образа действия. \
Они отвечают на вопрос <span class="text-gr">кода?</span> //как?// \
Суффикс <span class="text-gr">''-зь''</span> присоединяется к основе глагола с помощью соединительных гласных \
<span class="text-gr">а, о, е, э, я</span>: <span class="text-gr">эр-я-мс — эр-я-зь</span> //живя//, \
<span class="text-gr">авард-е-мс — авард-е-зь</span> //плача//.
Нужно отличать деепричастия на <span class="text-gr">''-зь''</span> \
от аналогичных причастий на <span class="text-gr">''-зь''</span>. \
Причастия отвечают на вопрос <span class="text-gr">кодамо?</span> //какой(ая, ое)?//, \
а деепричастия — на вопрос <span class="text-gr">кода?</span> //как?//: \
<span class="text-gr">моразь моро (кодамо моро?)</span> //спетая песня//, \
но <span class="text-gr">минь мольтяно моразь</span> //мы идем, напевая//.

2.	Деепричастия на <span class="text-gr">''-сто, -стэ''</span> обозначают время, \
в течение которого происходит действие, и отвечают на вопрос \
<span class="text-gr">зярдо?</span> //когда?//: <span class="text-gr">Кудов молемстэ, мон сован инжекс.</span> \
//Идя домой (букв.: когда буду идти домой), я зайду в гости//.
<span class="text-gr">''-Сто, -стэ''</span> присоединяются к инфинитиву без соединительных гласных{{{*}}}: \
<span class="text-gr">совамс — совамсто</span> //заходя (букв.: при вхождении)//, \
<span class="text-gr">рамамс — рамамсто</span> //покупая (букв.: при покупке)//, \
<span class="text-gr">тонавтнемс — тонавтнемстэ</span> //учась (букв.: во время учебы)//.
{{{*}}} //с инфинитива при этом выпадает//.
<span class="text-gr">''-Сто''</span> употребляется, если перед суффиксом инфинитива \
<span class="text-gr">-мс</span> стоят соединительные гласные <span class="text-gr">о, а, я</span>: \
<span class="text-gr">ютамсто</span> //проходя//, <span class="text-gr">ванномсто</span> //рассматривая//, \
<span class="text-gr">сёрмадомсто</span> //расписывая//, <span class="text-gr">ливтямсто</span> //пролетая//.
<span class="text-gr">''-Стэ''</span> ставится, если перед суффиксом инфинитива <span class="text-gr">-мс</span> \
наличествуют соединительные гласные <span class="text-gr">е, э</span>: \
<span class="text-gr">налксемстэ</span> //играя//, <span class="text-gr">авардемстэ</span> //плача//.

В отрицательных конструкциях деепричастия на <span class="text-gr">''-зь''</span> \
имеют отрицание <span class="text-gr">''апак''</span>, \
причём деепричастие ставится в восполнительной форме: \
<span class="text-gr">апак эря</span> //не живя//, <span class="text-gr">апак аварде</span> //не плача//, \
<span class="text-gr">апак оймсе</span> //не отдыхая//.

Отрицания <span class="text-gr">''а, аволь''</span> используются при деепричастиях на \
<span class="text-gr">''-сто, -стэ''</span> \
и стоят перед ними, при этом деепричастия остаются в неизменной форме: \
<span class="text-gr">а туемстэ, а самсто</span> //не уходя, не приходя// \
//(букв.: и когда уходил, и когда приходил)//.

[[<<<|grammatika]] 